ACORDAO-COMPLETO-2421125

ACÓRDÃO 1950/2020 ATA 28/2020 - PLENÁRIO

VISTOS, relatados e discutidos estes autos de representação sobre possíveis irregularidades no aumento do percentual máximo de gestores externos que podem exercer a titularidade de gerências executivas e gerais da Petrobras;
ACORDAM os Ministros do Tribunal de Contas da União, reunidos em sessão do Plenário, com fundamento no art. 1º, inciso II, da Lei 8.443/92 e no art. 237 do RITCU, em:
9.1 conhecer da presente representação, satisfeitos os requisitos de admissibilidade previstos nos arts. 235 e 237, inciso VII, do RITCU, para, no mérito, considerá-la parcialmente procedente; 
9.2. dar ciência à Petrobras, destinada a reorientar a sua atuação administrativa, com base no art. 9º da Resolução TCU 315/2020, de que a majoração para 40% do número de funções que podem ser ocupadas por profissionais selecionados por recrutamento externo somente é aceitável em situação adversa dentro do conceito de excepcionalidade situacional, devendo ser transitória, necessariamente justificada e correlacionada à extensão do limite adotado, sem prejuízo de ser comprovada a insuficiência qualitativa dos quadros da empresa para o atendimento do cargo vago no caso concreto, em conformidade aos §§ 1º e 2º do art. 49 de seu Estatuto Social.
9.3. recomendar à Petrobras, com base no art. 11 da Resolução TCU 315/2020, e de modo a garantir a observância do critério de excepcionalidade definido nos §§ 1º e 2º do art. 49 de seu Estatuto Social, que:
9.3.1. a majoração para 40% do número de funções que podem ser ocupadas por profissionais selecionados por recrutamento externo seja acompanhada de ações para o aperfeiçoamento do desenvolvimento profissional e do plano sucessório da Petrobras, a fim de aumentar a oferta de mão de obra de empregados da estatal que tenham condições de ocupar funções gerenciais;
9.3.2. avalie periodicamente a situação de modo a verificar se o percentual de funções gerenciais que podem ser ocupadas por profissionais selecionados por recrutamento externo continua justificável; 
9.3.3. implemente, com a maior brevidade possível, o seu Plano de Sucessões, de modo a balizar, justificar e fundamentar adequadamente eventuais recrutamentos externos que venham a ser realizados; 
9.3.4. avalie, com o apoio da área de risco e compliance, se já não o tiver feito, se os custos dos controles anteriores que previam a obrigatoriedade da participação de três dos nove membros da Diretoria Executiva da empresa no comitê para definição da modalidade de escolha e do finalista da seleção e a exigência de identificar obrigatoriamente ao menos três candidatos internos, superavam os seus benefícios, ocasião em que a alteração se justifica;
9.4. dar ciência desta deliberação à Petrobras e ao representante;
9.5. ordenar à SeinfraPetróleo que acompanhe as medidas adotadas pela Petrobras em atenção aos itens 9.2 e 9.3 acima, nos termos do art. 242, inciso II e III, do RITCU;
9.6 encerrar o processo e arquivar os autos, nos termos do art. 169, inciso V, do RITCU.

Representação sobre possíveis irregularidades no aumento do percentual máximo de gestores externos que podem exercer a titularidade de gerências executivas e gerais da empresa.

Petróleo Brasileiro S.A.

3. Interessados/Responsáveis:
3.1. Interessado: Petróleo Brasileiro S.A. (33.000.167/0001-01).

13.1. Ministros presentes: José Mucio Monteiro (Presidente), Walton Alencar Rodrigues (Relator), Benjamin Zymler, Augusto Nardes, Aroldo Cedraz, Raimundo Carreiro, Ana Arraes e Bruno Dantas.
13.2. Ministro-Substituto convocado: Augusto Sherman Cavalcanti.
13.3. Ministros-Substitutos presentes: Marcos Bemquerer Costa, André Luís de Carvalho e Weder de Oliveira.

WALTON ALENCAR RODRIGUES

Adoto, como relatório, a instrução da SeinfraPetróleo (peça 124) : 
"I.	INTRODUÇÃO
	Em exame representação subscrita pelo Procurador Júlio Marcelo de Oliveira, membro do Ministério Público que atua junto ao Tribunal de Contas da União (MP/TCU) , noticiando a prática de irregularidades no âmbito da Petróleo Brasileiro S.A. (Petrobras) , consistentes no aumento do percentual máximo de gestores externos aos seus quadros que podem exercer a titularidade de gerências executivas e gerais, o que afrontaria normas do Estatuto Social daquela entidade de economia mista, por exigirem que as funções da Administração Superior devem ser ocupadas por empregados de carreira da estatal, admitindo-se apenas excepcionalmente a sua ocupação por técnicos e especialistas não integrantes do seu quadro permanente.
2.	Postula-se na manifestação do Parquet, no mérito, que o TCU imponha o 'regresso do percentual máximo de gestores oriundos de fora dos quadros da empresa ao patamar de 20%'. Em sede cautelar, requer-se que seja determinado ao Conselho de Administração da Petrobras que se abstenha 'de aprovar qualquer aumento desse percentual, ou caso já o tenha aprovado, suspenda sua eficácia até a deliberação de mérito desta representação' (peça 1, p. 5) .
3.	Nesta assentada, procede-se ao exame do pedido de índole cautelar, após resposta da Petrobras à oitiva prévia que lhe foi formulada para os fins do disposto no art. 276 do Regimento Interno do TCU (RI/TCU) e no parágrafo único do art. 22 da Resolução TCU 259/2004. 
II.	HISTÓRICO 
4.	O cerne da manifestação do Ministério Público junto ao TCU, ancorada em notícias veiculadas no jornal Valor Econômico e na revista digital Crusoé, é que a Petrobras, após aumentar, em seguida à posse do seu atual presidente, Sr. Roberto Castello Branco, de 20% para 30% o quantitativo máximo de funções da sua Administração Superior que poderia ser ocupado por profissionais oriundos do mercado, teria agora elevado esse limite para 40%, medida essa que afrontaria o disposto no art. 49 do seu Estatuto Social, que assegura que 'as funções da Administração Superior daquela empresa deverão ser preenchidas por empregados de carreira, admitindo-se, apenas em caráter excepcional, que sejam ocupadas por técnicos e especialistas não integrantes do quadro permanente da empresa' (peça 1, p. 3 - destaque do original) .
5.	O mencionado preceito estatutário tem o teor seguinte, verbis (destaques do original) :
Art. 49- As funções da Administração Superior e as responsabilidades dos respectivos titulares serão definidas no Plano Básico de Organização da Companhia.
§1º- As funções a que se refere o caput deste artigo, vinculadas ao Conselho de Administração, poderão, excepcionalmente, e, a critério do Conselho de Administração, ser atribuídas a técnicos ou especialistas que não integrem o quadro permanente da Companhia, por meio de cargos em comissão de livre provimento. 
§2º- As funções a que se refere o caput deste artigo, vinculadas à Diretoria Executiva ou aos seus membros, poderão, mediante proposta e justificativa da Diretoria Executiva e aprovação do Conselho de Administração, de forma excepcional, ser atribuídas a técnicos ou especialistas que não integrem o quadro permanente da Companhia, por meio de cargos em comissão de livre provimento. 
§3º- As funções gerenciais que integram o quadro organizacional da Companhia, nos demais níveis, terão as responsabilidades dos titulares definidas nas normas dos respectivos órgãos.
6.	O Parquet fundamentou o seu entendimento no seguinte conjunto de argumentos (peça 1, p. 4-5) :
Ao ver do MP de Contas da União, a primeira majoração, aquela que ampliou o referido percentual de 20% para 30%, já foi violadora do disposto no Estatuto Social daquela empresa, pois inobstante as normas dizerem que terceiros deveriam ser aceitos apenas em caráter excepcional, passou-se a admitir que aproximadamente 1/3 (um terço) dos dirigentes não possuíssem vínculos com a empresa. Um terço não é excepcionalidade alguma.
Além disso, a situação tende a piorar com a nova majoração desse percentual para até 40% dos cargos. Será que o provimento de 40% dos cargos de Alta Administração da Petrobras - quase a metade dos cargos existentes - pode ser caracterizado como excepcional? Evidente que não.
Importante ressaltar que a majoração em comento, além de ser contrária ao disposto no Estatuto Social da Petrobras, tampouco se coaduna com o Código de Ética do Sistema Petrobras, que preconiza a necessidade de serem ofertadas a todos os empregados da Petrobras iguais oportunidades de ascensão funcional. Veja-se o que dispõe o citado código de ética, in verbis:
'2.9. promover a igualdade de oportunidades para todos os empregados, em todas as políticas, práticas e procedimentos, usar como critério exclusivo de ascensão profissional o mérito individual pautado pela aferição de desempenho, e garantir seu direito de conhecer e estar representado na elaboração dos critérios de avaliação e progressão funcional;'
Ademais, a entrega de tão expressivo número de vagas para executivos de fora da empresa não contribui para o desenvolvimento de uma cultura organizacional no nível de direção. Tal fato também configura flagrante inobservância ao disposto no item 2.10 do referido Código de Ética, a saber:
'2.10. desenvolver uma cultura empresarial que valoriza o intercâmbio e a disseminação de conhecimentos, promover a capacitação contínua dos seus empregados e evitar demissões, sempre que possível, buscando alternativas de recapacitação técnico-científica e recolocação em área que se apresente mais adequada à situação de seus empregados, em qualquer nível hierárquico;'
Embora seja verdadeiro que a nomeação de empregados de carreira para a alta direção da Petrobras não constitui óbice absoluto para a ocorrência de ilegalidades, como visto na operação Lava Jato, também é verdade que esse risco ao menos é reduzido, mitigado, com o recrutamento de empregados cuja história se mistura com a da própria empresa. É inegável que, como regra geral, os empregados de carreira têm maior identificação e comprometimento com a organização, malgrado as nefastas exceções, que, contudo, apenas confirmam essa boa regra.
Não se pode olvidar que a entrega de tão expressivo número de cargos para executivos de fora dos quadros da empresa abre oportunidades para a indicação de aventureiros e a captura política daquela empresa, situação vivenciada à época da Operação Lava Jato que, por certo, deve ser de todas as formas evitada.
Por excepcionalidade não se deve entender um número qualquer ao alvedrio do Conselho de Administração. As palavras têm conteúdo semântico e o seu conteúdo vincula, obriga. A não ser assim, tudo se transforma em meros jogos de palavras, meros enunciados retóricos. Por excepcional, há que se exigir algo marginal, residual.
Algo que ultrapassa 20% de ocorrência não pode ser considerado excepcional. Embora não exista um número mágico definidor da excepcionalidade, qualquer percentual de ocorrência, para ser excepcional, tem de ser necessariamente baixo. O limite anterior de 20% já era extremamente largo e certamente atendia com sobras eventuais necessidades da Petrobras de buscar fora de seus quadros alguém com alguma expertise não encontrada em seus empregados. A ampliação para 30% já descaracteriza completamente a excepcionalidade e, se isso realmente atendesse a uma necessidade empresarial, forçoso seria concluir que a empresa não consegue formar quadros capazes de ocupar postos na alta direção, o que é notoriamente desmentido pelos fatos que compõem a própria história da empresa.
7.	Tendo assim argumentado, o Ministério Público, além de requerer a oportunidade para oficiar nos autos após a instrução desta Unidade Técnica, deduziu pedidos no sentido de que, verbo ad verbum (peça 1, p. 5) :
a) seja a representação conhecida;
b) seja expedida medida cautelar com determinação para que o Conselho de Administração da Petrobras abstenha-se de aprovar nova majoração do percentual máximo de gestores oriundos de fora dos quadros da empresa nas gerências executivas e gerências gerais ou, se já a tiver aprovado, suspenda sua eficácia até a deliberação de mérito deste processo;
c) no mérito, seja a representação considerada procedente para que seja determinado à Petrobras que retorne ao percentual de 20% como proporção máxima de gestores oriundos de fora dos quadros da empresa que excepcionalmente podem ocupar gerências executivas e gerências gerais; e 
d) sejam apuradas todas as circunstâncias, justificativas e fundamentações utilizadas para dar suporte às alterações em tela, para fins de eventual responsabilização dos gestores que as promoveram ou aprovaram.
8.	A fim de agregar aos autos os elementos necessários ao início do exame da matéria, esta Unidade Técnica, no mesmo dia do recebimento da representação, 4/6/2020, com fulcro no art. 179, inciso I, do RI/TCU, diligenciou à Petrobras, solicitando que fossem encaminhados ao Tribunal, até às 12:00 do dia 8/6/2020, as seguintes informações ou documentos (peça 37) : 
a) confirmação quanto à procedência das informações dando conta de que houve ou de que está planejado ato específico de gestão das instâncias de administração da Petrobras tendente a autorizar a majoração do percentual máximo de gestores da administração superior oriundos de fora dos quadros da empresa, conforme veiculado em diversos canais de comunicação e na representação;
b)  caso a informação referida no item anterior seja procedente, apresentação de informações gerais sobre o ato autorizador (já praticado ou em vias de ser praticado) , detalhando as instâncias de governança e decisão envolvidas (Assembleia, Conselho de Administração e/ou DE) , as datas previstas ou realizadas do ato, encaminhando as evidências documentais pertinentes (cópias das atas de decisão) ;
c) informação quanto aos cargos de administração superior que, segundo o §1º do art. 49 do Estatuto Social, poderiam 'excepcionalmente' serem contratados de fora dos quadros permanentes da companhia;
d) explicação detalhada sobre os pressupostos de fato e de direito que balizam a decisão sobre a majoração do percentual máximo de gestores da administração superior oriundos de fora dos quadros da empresa, explicitando a situação fática que enseja a necessidade de tal medida, bem como os dispositivos constitucionais, legais, infralegais e corporativos que dão respaldo jurídico-normativo à referida majoração;
e) informação da existência de estudos técnicos e jurídicos detalhados que demonstrem a necessidade e a viabilidade da medida, apresentando as evidências documentais pertinentes (cópias dos pareceres e DIPs que balizam a decisão) ;
f)  se a decisão foi informada com análises prévias e fundamentadas das diversas áreas de governança, de compliance e de riscos da companhia, apresentando as evidências documentais pertinentes (cópias dos pareceres e DIPs que balizam a decisão) ;
g) informação da ocorrência de análise prévia da Secretaria de Coordenação e Governança das Empresas Estatais (Sest) ou de outra instância equivalente do Ministério da Economia ou da Procuradoria-Geral da Fazenda Nacional (PGFN) quanto à juridicidade e/ou conveniência e oportunidade da decisão de majorar o percentual máximo de gestores da administração superior oriundos de fora dos quadros da empresa;
h)  cópia das versões vigentes e atualizadas do Estatuto Social da Petrobras e do Plano Básico de Organização;
i) cópia das demais normas da Sest e da Petrobras que versem sobre os requisitos e vedações para a ocupação dos cargos gerenciais das empresas estatais;
j) informação quanto à ocorrência de nomeação e investidura nos cargos objeto da majoração em tela, ou se já há planejamento/cronograma de preenchimento desses cargos com pessoas não vinculadas ao quadro efetivo da Petrobras;
k) explicação detalhada sobre a compatibilidade jurídica do §1º do art. 49 do Estatuto Social da Petrobras, que estabelece a possibilidade de contratação de gestores da administração superior oriundos de fora dos quadros da empresa apenas 'excepcionalmente', com o percentual de 30% (atuais) ou 40%;
l) percentual de gestores da administração superior de fora dos quadros da Petrobras atualmente contratados pela empresa;
m) nome, CPF e currículo dos gestores da administração superior de fora dos quadros da Petrobras atualmente contratados pela empresa;
 n) normativos e procedimentos adotados para a seleção e contratação de gestores da administração superior de fora dos quadros da Petrobras.
9. Considerando que os esclarecimentos e as informações solicitadas objetivavam subsidiar a análise do pedido de adoção de medida cautelar para suspender o ato questionado, requereu-se à Petrobras fossem também apontados os eventuais prejuízos ou consequências administrativas e/ou operacionais para a estatal e para terceiros decorrentes de um eventual acolhimento do pleito cautelar (peça 37) .
10.	A resposta da Petrobras, instruída com copiosa documentação, foi juntada ao e-TCU às 19:05 do dia 8/9/2020, estando consubstanciada às peças 8 a 36 dos autos. 
11.	Em relação à procedência das informações veiculadas na imprensa que ensejaram a iniciativa do Parquet especializado (letra 'a' da requisição desta Secretaria) , esclareceu a Petrobras o seguinte (peça 31, p. 2-4 - destaques do original) :
O Conselho de Administração, com assessoramento do Comitê de Pessoas, aprovou em 29.05.2020, o limite percentual de 40% para titulares das unidades organizacionais da estrutura geral (grupo de gerentes executivos ou gerentes gerais vinculados diretamente aos diretores ou ao Conselho de Administração) que não compõem o quadro de empregados permanentes da Petrobras.
A alteração do limite percentual, acima aludida, não significa, necessariamente, que todas as vagas serão ocupadas por profissionais externos, tendo em vista que a Petrobras conta com um corpo qualificado de profissionais próprios, evidenciando a meritocracia presente no processo de seleção e sucessão de talentos na Companhia.
A Petrobras possui atualmente cerca de 44.500 empregados dos quais 8.400 ocupam funções gratificadas, o que corresponde a 19% do efetivo total. Destas, 51 são compostas por funções exercidas pelos titulares das unidades organizacionais da estrutura geral (grupo de gerentes executivos ou gerentes gerais vinculados diretamente aos diretores ou ao Conselho de Administração) . É sobre este ínfimo quantitativo que se aplicará o aumento de 30% para 40%, significando, portanto, uma majoração de 5 novas posições no total daquelas que poderão ser ocupadas por profissionais externos.
 (...) 
O aumento do limite percentual para 40% está relacionado tão somente às funções ocupadas por titulares das unidades organizacionais da estrutura geral. Portanto, em termos práticos, repita-se, a alteração do limite percentual resultou no acréscimo de 5 novas posições, que representa reduzida materialidade em relação ao total de funções gratificadas.
Para que se possa ter uma compreensão mais nítida da pequena ordem de grandeza relacionada com a alteração de percentual apreciada pela Companhia, cumpre comparar os números acima expostos com os dados coligidos por este egrégio Tribunal no Acórdão 1332/2016-TCU-Plenário, relatado pelo eminente Ministro Vital do Rêgo, que avaliou os riscos relativos à escolha e à investidura em funções de confiança (FC) e cargos em comissão (CC) , no âmbito da Administração Pública Federal.
O acórdão citado contempla um universo de 278 órgãos e entidades dos Poderes Executivo, Legislativo e Judiciário, na esfera federal, além do Ministério Público da União, e abrangeu 15 empresas estatais não dependentes e 2 estatais dependentes.
Conforme consta do acórdão, a proporção de servidores investidos em Cargos em Comissão e Funções Gratificada, no conjunto da Administração Pública Federal, era de 34,6%, por ocasião do levantamento. Idêntica proporção foi encontrada nas 17 empresas estatais pesquisadas.
Comparativamente a esses índices, a Petrobras apresenta um percentual de 19% de funções de confiança, em relação ao efetivo de empregados próprios da Companhia.
No tocante aos cargos em comissão ocupados por profissionais sem vínculo com a Administração Pública, o acórdão aponta que, no conjunto de órgãos e entidades que integraram a amostragem do estudo, essa proporção é de 40%, enquanto na Petrobras esse índice é de aproximadamente 1%.
Quando a comparação se restringe às empresas estatais pesquisadas, a proporção não se altera significativamente, tendo sido observado que 36% dos cargos em comissão de tais empresas eram ocupados por profissionais sem vínculo com a Administração, contrastando com o baixíssimo percentual apresentado pela Petrobras.
Comparando-se os números apresentados pela Petrobras com o conjunto dos 278 órgãos e entidades abrangidas pelo acórdão do TCU, ou mesmo com o subconjunto de empresas estatais, fica eloquentemente evidenciado que esta empresa se encontra em um patamar diferenciado do restante da Administração Pública Federal.
Portanto, a partir das informações acima expostas e, tomando-se como referência o estudo realizado por esta colenda Corte de Contas, é possível concluir, com absoluta segurança, que a alteração do percentual das funções de confiança exclusivamente vinculadas à estrutura geral da Administração Superior, que podem vir a ser ocupadas por profissionais externos ao quadro efetivo, não constitui o menor risco de lesão aos princípios constitucionais da moralidade, da impessoalidade, da razoabilidade e da eficiência, nem de ruptura do compromisso da Petrobras com a profissionalização da sua gestão e o aperfeiçoamento permanente da sua estrutura de governança, que vem pautando as ações da Companhia nos últimos anos da sua história recente.
12.	Em relação a informações gerais sobre o ato autorizador, com detalhamento das instâncias de governança envolvidas (letra 'b' da requisição desta Secretaria) , encaminhou a Petrobras cópia dos seguintes documentos:
- Documento Interno do Sistema Petrobras (DIP-RH-196/2020) , de 7/5/2020, subscrito pelo Gerente Executivo de Recursos Humanos, submetendo à apreciação da Diretoria Executiva a revisão do Processo de Seleção de Diretores Executivos e Titulares da Estrutura Geral, com propostas de melhorias nos critérios de análise de capacitação e gestão vigentes e de revisão do percentual que limita a contratação de profissionais que não integram o quadro permanente da Companhia para ocupação de posições como titulares da estrutura geral, para posterior encaminhamento da matéria à deliberação do Conselho de Administração (peça 8) ;
-  Certidão da Reunião da Diretoria Executiva 5.673, realizada em 12/5/2020, constando, entre outras deliberações, a autorização para encaminhamento à deliberação do Conselho de Administração da 'revisão do percentual de Titulares da Estrutura Geral que não pertencem ao quadro permanente da Petrobras de 30% para 40%', o que não teve a anuência dos Diretores Executivos de Governança e Conformidade, Sr. Marcelo Barbosa de Castro Zenkner, e de  Desenvolvimento da Produção, Sr. Rudimar Andreis Lorenzatto (peça 9, p. 2-4) ;
- Resumo Executivo da Gerência de Recursos Humanos, de 13/5/2020, referido na resposta da Petrobras como 'versão COPE' (peça 31, p. 5) , com o objetivo de submeter à apreciação do Conselho de Administração: (i) a revisão do Processo de seleção e indicação de Diretores Executivos; (ii) a revisão dos critérios de análise de capacitação e gestão vigentes para Diretores Executivos e titulares da Estrutura Geral; e (iii) a revisão do percentual que limita a contratação de profissionais que não integram o quadro permanente da Companhia para ocupação de posições como titulares da estrutura geral (peça 10, p. 1) ;
- Recomendação do Comitê de Pessoas (COPE) , na sua 215ª reunião, realizada em 20/5/2020, ao Conselho de Administração para a aprovação das 'Revisões do processo de seleção e indicação de Diretores Executivos e dos critérios de análise de capacitação e gestão vigentes para Diretores Executivos e titulares da Estrutura Geral + Revisão do percentual limite de titulares da estrutura geral que não integram o quadro permanente da Companhia', com algumas recomendações em relação ao proposto no  DIP-RH-196/2020 (peça 11, p. 3) 
- Resumo Executivo n. 74/2020 para o Conselho de Administração, com objetivo, conteúdo e propostas, com acolhimento de recomendações do COPE, similares ao Resumo Executivo referido como 'versão COPE', acima mencionado (peça 12) ; e
- Certidão da Reunião do Conselho de Administração 1.630, realizada em 29/5/2020, dando conta de que, em relação ao tema 'Revisão do Processo de Seleção e Indicação de Diretores Executivos e dos critérios de análise de Diretores Executivos e de Titulares da Estrutura Geral e revisão do limite de Titulares da Estrutura Geral que não integram o quadro permanente da Companhia', aquele Conselho, entre outras deliberações, aprovou a 'revisão do percentual de Titulares da Estrutura Geral que não pertencem ao quadro permanente da Petrobras de 30% (trinta por cento) para 40% (quarenta por cento) ', com o voto favorável do Conselheiro Marcelo Mesquita de Siqueira Filho 'condicionado a que a designação de Titulares da Estrutura Geral volte a ser de competência do Conselho de Administração e não mais da Diretoria Executiva' e os votos contrários da Conselheira Maria Cláudia Mello Guimarães e do Conselheiro Danilo Ferreira da Silva (peça 13, p. 1-2) .
13.	Quanto aos cargos da Administração Superior que poderiam ser 'excepcionalmente' titularizados por profissionais externos ao quadro permanente da Petrobras (letra 'c' da requisição desta Secretaria) , ao amparo do art. 49 do Estatuto Social, foi esclarecido que, nos termos do Anexo V, item 4.1, do Plano Básico de Organização, a Administração Superior daquela estatal é 'composta pelas seguintes funções: funções gratificadas preenchidas pelos titulares das unidades organizacionais da estrutura geral; funções de Assistentes, Consultores e Assessores da Presidência; Assistentes de Diretor Executivo; Gerentes de Suporte à Decisão e Gestão e Gerentes de Suporte à Gestão, vinculados aos membros da Diretoria Executiva; e Assistentes Técnico Executivos da Presidência, Conselho de Administração, Conselho Fiscal e Diretores Executivos' (peça 31, p. 5-6) .
14.	Requereu-se também explicação detalhada sobre os pressupostos de fato que balizaram a decisão sobre a majoração do percentual máximo de profissionais não pertencentes ao quadro permanente da Petrobras, bem como os dispositivos constitucionais, legais, infralegais e corporativos que a respaldaram (letra 'd' da requisição desta Unidade Técnica) . Em relação à situação fática que ensejou a adoção da discutida medida, a Petrobras informou o quanto se segue (peça 31, p. 6) :
A mudança aprovada pelo Conselho de Administração da Petrobras e por sua Diretoria Executiva visa aumentar de 30% para 40% a proporção máxima de profissionais oriundos do mercado em posições executivas de gestão (gerentes gerais e gerentes executivos) , isto é, para titularizar vagas na estrutura geral da Petrobras.
Essa modificação possibilitará agregar as competências desses profissionais às já existentes no corpo de empregados da companhia. O conjunto de vivências e trajetórias de carreira dos profissionais externos, aliado à vasta experiência e aos profundos conhecimentos do negócio dos profissionais do quadro permanente da Petrobras, contribuem para a construção de uma organização integrada, com equipes eficientes e de alto desempenho.
A seleção desses gerentes continuará a seguir critérios exclusivamente técnicos e contemplará a contratação de profissionais com sólida carreira executiva. O processo será suportado por Headhunters, consultorias especializadas na seleção e contratação de executivos. Assim como os demais funcionários da companhia, eles também terão de passar pelos processos de Background Check de Integridade (BCI) e Background Check de Gestão (BCG) , que contemplam uma profunda verificação de integridade e de capacidade técnica de qualquer postulante a cargo de gestão na Petrobras.
15.	No tocante aos fundamentos jurídicos da sua decisão, sustentou-se que 'a previsão de cargos em comissão para a Administração Pública Direta pode ser utilizada analogamente para a Administração Pública Indireta, o que na Petrobras é feito mediante a celebração de Contratos Especiais de trabalho', e que teria previsão em Acordo Coletivo de Trabalho celebrado com os seus empregados. Ademais reportou a Petrobras a dois julgados recentes do Tribunal Superior de Trabalho que sustentariam a 'possibilidade deste tipo de contratação para atividades de direção, chefia e assessoramento, independentemente da existência de autorização em lei específica' (peça 31, p. 7 - destaque do original) .
16.	No que diz respeito à existência de estudos técnicos e jurídicos detalhados que demonstrem a necessidade e a viabilidade da medida (letra 'e' da requisição desta Secretaria) , reportou-se a Petrobras, sucintamente, a 'Parecer Jurídico' e ao DIP-RH-196/2020 e Sumário Executivo já mencionados nesta instrução (peça 31, p. 10) . Entre as manifestações jurídicas juntadas à resposta da estatal, a mais recente é o parecer JURÍDICO/GG-MAT/JTRAB/1910EF3/2019, de 4/4/2019, versando sobre a possibilidade de celebração de contrato especial para as secretárias que atendem ao Presidente, Diretores Executivos, membros do Conselho de Administração e membros do Conselho Fiscal (peça 15, p. 2-19) . Nessa manifestação a área jurídica da Petrobras afirmou que o Tribunal Superior do Trabalho tem 'julgados que entendem pela nulidade da contratação de 'empregados em comissão' por empresas estatais', assim como 'julgados mais recentes, em sentido oposto, que entendem pela possibilidade deste tipo de contratação para atividades de direção, chefia e assessoramento, independentemente da existência de autorização em lei específica'. Assentou-se ainda naquela manifestação jurídica que 'a contratação de 'empregados em comissão' por empresas estatais vem sendo objeto de questionamentos por órgãos de controle externo, requerendo, portanto, especial atenção por parte da Companhia' (peça 15, p. 6-7) .
17.	Em relação especificamente à questão que anima a presente representação, em 11/5/2020, a Gerente de Recrutamento e Seleção da Petrobras, reportando-se a uma anterior 'análise jurídica' de 2017 que admitira contratos especiais para o provimento de funções na estrutura geral, indagou à área jurídica se essa orientação ainda permaneceria válida em face das revisões do Estatuto Social e da 'mudança de percentual de 30 para 40% de titulares de estrutura geral que podem ser trazidos de mercado' (peça 15, p. 6-7) . A área jurídica, também em 11/5/2020, respondeu que a manifestação de 2017 permanecia 'válida e atual', não havendo 'alteração no teor da análise jurídica emitida' (peça 15, p. 1) .
18.	No que se refere à compatibilidade do art. 49 do Estatuto Social da Petrobras, que estabelece a possibilidade de contratação de gestores da administração superior oriundos de fora dos quadros da empresa apenas 'excepcionalmente', com o percentual de 30% ou com a majoração para 40% (letra 'k' da requisição desta Unidade Técnica) , a Petrobras aduziu o seguinte (peça 31, p. 13-14) :
No caso específico da decisão ora analisada, a excepcionalidade dessa modalidade de contratação fica patente quando se observa o número reduzido de funções de confiança que podem ser ocupadas por profissionais externos na estrutura geral: e (sic) 20 posições, em um universo de cerca de 8400 funções.
Conforme já salientado no início da presente manifestação, a alteração do limite percentual, acima aludida, não significa, necessariamente, que todas as vagas serão necessariamente ocupadas por profissionais externos, considerando-se que a Petrobras dispõe de um corpo qualificado de profissionais próprios, evidenciando a meritocracia presente no processo de seleção e sucessão de talentos na Companhia. Em termos práticos, a alteração resultou no acréscimo de 5 novas posições de gestão da estrutura geral, o que representa reduzida materialidade em relação ao total de funções gratificadas.
Contudo, a excepcionalidade dessa espécie de admissão de pessoal não se revela apenas em seu aspecto quantitativo, mas também no aspecto qualitativo, pois o recrutamento de profissionais externos aos quadros da Petrobras, junto ao mercado, objetiva agregar competências e habilidades, oxigenando o corpo interno da Companhia. A contratação de tais profissionais permite que essas competências sejam assimiladas pela Companhia e replicadas para o seu corpo de empregados efetivos, possibilitando uma sinergia importante entre o conhecimento do negócio e as ferramentas de gestão especializadas disponíveis no mercado.
Cumpre destacar que o preenchimento de tais funções deve se dar observando-se o disposto no ESTATUTO SOCIAL e tão somente nas áreas que constem expressamente como estrutura geral no PBO, pois são consideradas 'Funções da Alta Administração', conceituadas assim como estratégicas, não se tratando, portanto, de atividades meramente burocráticas ou operacionais/técnicas. Ainda, e não menos importante, este preenchimento deve ocorrer por experts. 
Reiteramos inexistir disposição legal que estipule percentuais para preenchimento de tais ocupações ou defina um parâmetro quantitativo para o conceito de excepcionalidade.
19.	Em relação ao indagado na letra 'j' da requisição desta Secretaria, informou a Petrobras que ainda não houve a designação de 'titulares de estrutura geral considerando a majoração do percentual de titulares de estrutura geral não integrantes do quadro permanente da Petrobras para 40%'. E, com relação a existência de planejamento/cronograma de preenchimento desses cargos com pessoas oriundas do mercado, esclareceu-se que há a previsão de contratação, nos próximos noventa dias, de profissionais oriundos do mercado para duas posições de titulares de estrutura geral, e que, embora não exista cronograma de preenchimento das outras três posições, 'há um grande dinamismo na ocupação dessas gerências na Companhia que justifica a alteração efetuada' (peça 31, p. 13) .
20.	Quanto à decisão adotada ter se baseado em análises prévias e fundamentadas das diversas áreas de governança, de compliance e de riscos da Petrobras (letra 'f' da requisição desta Unidade Técnica) , assentou-se que, a par de estar em conformidade com os normativos aplicáveis (Estatuto Social, Plano Básico de Organização (PBO) , Regimento da Diretoria Executiva e Regimento do Conselho de Administração) , a majoração efetivada não implicou 'alterações nos sistemas ou instrumentos de governança da Companhia', razão pela qual 'não houve necessidade de consulta a essas áreas' (peça 31, p. 11) .
21.	Em relação à ocorrência de análise prévia da Secretaria de Coordenação e Governança das Empresas Estatais (Sest) ou de outra instância equivalente do Ministério da Economia ou da Procuradoria-Geral da Fazenda Nacional (PGFN) quanto à juridicidade e/ou conveniência da alteração efetivada (letra 'f' da requisição desta Unidade Técnica) , respondeu-se negativamente, sendo informado que, por força da Portaria Interministerial 32, de 8/3/2001, 'as empresas do grupo Petrobras estão dispensadas de análise prévia da Sest em temas relacionados à quantitativo de pessoal próprio' (peça 31, p. 11) .
22.	Finalmente, quanto a possíveis prejuízos ou consequências administrativas e/ou operacionais para a estatal e para terceiros decorrentes de uma eventual concessão de medida cautelar para suspender o ato questionado pelo Ministério Público, assentou a Petrobras o seguinte (peça 31, p. 16-17) :
O Plano Estratégico da Petrobras, em que almejamos ser a melhor empresa de energia na geração de valor para o acionista, com foco em óleo e gás e com segurança, respeito às pessoas e ao meio ambiente, traz uma agenda transformacional, que visa à eliminação do gap de performance que nos separa das melhores empresas globais de petróleo e gás, criando substancial valor para nossos acionistas.
O plano é resumido em cinco pilares estratégicos: focar nos ativos em que somos os donos naturais, reduzir o custo de capital, buscar incessantemente custos baixos, valorizar a meritocracia e priorizar a segurança de nossas operações. Os cinco pilares devem ser respaldados pela preservação da integridade e o indispensável respeito às pessoas e ao meio ambiente.
A Petrobras vivencia ainda um momento de grandes mudanças no mercado de refino do país, com abertura do segmento para a entrada de empresas de grande porte econômico.
O novo cenário que se vislumbra vai expor a companhia à forte concorrência, exigindo a busca de profissionais fora de seus quadros para prover as competências e habilidades necessárias a fazer frente aos desafios que se apresentam.
Nessa ordem de ideias, seria prejudicial aos legítimos interesses da Companhia deixar de contar com uma ferramenta de gestão de pessoal que lhe permita, de forma ágil e pontual, selecionar e admitir colaboradores para atender necessidades específicas, desempenhando funções de natureza estratégica.
Além de ser prejudicial para a Companhia, dado que existe previsão de contratação, nos próximos 90 dias, de profissionais não vinculados ao quadro efetivo da Petrobras para duas posições de titulares de estrutura geral, considerando a majoração de percentual recentemente aprovada, é possível identificar potencial prejuízo a terceiros.
Por outro lado, ter à disposição esse tipo de ferramenta de gestão não significa que a mesma será utilizada integralmente, reservando-se para situações pontuais, devidamente justificadas, em conformidade com os normativos internos e a legislação vigente.
23.	Ao analisar, em sede preliminar, a representação, a unidade técnica esposou que essa atende aos requisitos de admissibilidade erigidos no art. 237, parágrafo único, c/c art. 235 do RI/TCU, eis que a matéria suscitada é da competência desta Corte de Contas, refere-se a responsáveis sujeitos à sua jurisdição (art. 5º, inciso III, do RI/TCU) , está redigida em linguagem clara e objetiva, contém a qualificação do representante, bem como fez referência a notícias veiculadas na mídia cujo suporte fático foi confirmado pela Petrobras, configurando mais do que um mero indício (peça 38, p. 10) .
24.	Igualmente, a unidade técnica pugnou pela legitimidade do Ministério Público que atua junto ao TCU para formular representação, a teor do que disposto no art. 62, inciso I, c/c o art. 237, inciso VII, do RI/TCU (peça 38, p. 10) .
25	Quanto ao exame sumário desta representação, em atenção ao disposto no art. 106 da Resolução TCU 259/2014, quanto ao risco, à materialidade e à relevância dos fatos noticiados ao Tribunal, a unidade entendeu que esses se fizeram presentes (peça 38, p. 11-12) . 
26.	Destarte, pugnou-se pelo conhecimento da presente representação, com fundamento no §3º, inc. II, do art. 106 da Resolução TCU 259/2014, e, uma vez conhecida, que fosse dado prosseguimento à análise.
27. 	Quanto ao exame do pedido cautelar formulado pelo Ministério Público, para os fins do disposto no art. 276 do RI/TCU e na forma disciplinada no parágrafo único do art. 22 da Resolução TCU 259/2004, a unidade técnica entendeu, após um exame perfunctório em sua instrução preliminar, que seria necessário empreender a oitiva prévia da Petrobras, de modo a poder considerar na decisão sobre a concessão ou não da cautelar as razões de fato e de direito que eventualmente seriam apresentadas pela unidade jurisdicionada e que poderiam influir no juízo a ser assentado.
28.	Segundo a proposição instrutiva preliminar, mesmo após a apresentação de informações iniciais pela estatal, ainda remanesciam pontos a serem esclarecidos e, portanto, previamente à tomada de posição quanto à concessão ou não da cautelar requerida, fazia-se necessário autorizar a oitiva do responsável, na forma prevista no § 2º do art. 276 do RI/TCU.
29.	Na referida instrução, a unidade técnica ponderou que, inicialmente, seria necessário dirimir dúvida atinente a uma eventual diferenciação entre 'Administração Superior' e 'Estrutura geral'. Para isso, foram analisados os documentos iniciais apresentados pela Petrobras. De acordo com o Glossário do Plano Básico de Organização (PBO) , a Administração Superior é assim conceituada (peça 14, p. 38) :
'Administração Superior: funções gratificadas preenchidas pelos titulares das unidades organizacionais da estrutura geral; funções de Assistentes, Consultores e Assessores da Presidência; Assistentes de Diretor Executivo; Gerentes de Suporte à Decisão e Gestão e Gerentes de Suporte à Gestão, vinculados aos membros da Diretoria Executiva; e Assistentes Técnico Executivos da Presidência, Conselho de Administração, Conselho Fiscal e Diretores Executivos.'
30.	Destarte, segundo a unidade técnica, o conjunto de funções que perfaz a 'Administração Superior' pode ser representado pela seguinte união de subconjuntos:
[titulares da Estrutura Geral] U [funções de Assistentes, Consultores e Assessores da Presidência] U [Assistentes de Diretor Executivo] U [Gerentes de Suporte à Decisão e Gestão e Gerentes de Suporte à Gestão] U [Assistentes Técnico Executivos da Presidência, Conselho de Administração, Conselho Fiscal e Diretores Executivos]
31.	Por sua vez, a Estrutura Geral é definida nos seguintes termos (peça 14, p. 21) :
A estrutura geral é composta das unidades organizacionais diretamente vinculadas aos membros da Diretoria Executiva, com exceção das funções de Gerente de Suporte à Decisão e Gestão e Gerente de Suporte à Gestão, além da Ouvidoria-Geral da Petrobras, da Secretaria-Geral da Petrobras e da Auditoria Interna, as quais são vinculadas ao Conselho de Administração.
32.	Segundo a unidade técnica, a partir de tais definições, pode-se, portanto, concluir que, nos termos do Plano Básico da Organização, as funções de titulares da 'Estrutura Geral' constituem um subconjunto que está contido no conjunto 'Administração Superior'. É dizer, todos as funções de titulares da Estrutura Geral estariam incluídas na Administração Superior (mas nem todos os cargos da Administração Superior seriam da Estrutura Geral) . Foi destacado que no Anexo I do Plano Básico de Organização da Petrobras (PBO) há uma lista com as 52 funções da chamada Estrutura Geral (peça 14, p. 35) .
33.	Sob esse prisma, embora, prima facie, parecesse não haver nenhuma impropriedade na possibilidade de preencher cargos de titulares de 'Estrutura Geral' com base no art. 49 do Estatuto Social, afigurou-se oportuno oferecer ao responsável a oportunidade para se posicionar em relação a esse entendimento consignado na referida instrução.	
34.	Acerca de possibilidade ou não de contratação de profissionais de fora dos quadros da Petrobras, foi destacado, a partir da resposta inicial da estatal, que há vários precedentes judiciais que entenderam que essa forma de contratação é cabível, além de decisão do próprio TCU, fundada no argumento de que se os órgãos da Administração Direta podem contratar pessoas de fora dos seus quadros, com muito mais razão poderiam fazê-lo as estatais (Acórdão 1557/2005-TCU-Plenário) . Ademais, embora em sede de levantamento, e não de uma ação de controle voltada à verificação da juridicidade propriamente dessas contratações, o Acórdão 1332/2016-TCU-Plenário conferiu a esses assim denominados cargos em comissão de livre provimento que se vem adotando nas empresas estatais o mesmo tratamento dado aos cargos em comissão da Administração Direta. 
35.	A instrução destacou, também, que existiriam ponderáveis razões a sustentar que a Petrobras é uma empresa de mercado e precisa, de fato, ter essa flexibilidade para a obtenção de pessoal qualificado, sendo, de conseguinte, razoável que possa, em situações excepcionais, ter a possibilidade de contratar pessoas de fora dos seus quadros para ocupar cargos-chave.
36.	Nesse diapasão, a unidade técnica entendeu que a oitiva da Petrobras deveria enfrentar o sentido e o alcance do conceito de 'excepcionalidade', perfilhando que, no mundo empresarial sempre existirão situações excepcionais, tais como, por exemplo, uma expressiva baixa de profissionais em virtude de programas de demissão e aposentadoria incentivadas; o surgimento de novas tecnologias no mercado; a necessidade de trazer abordagens diferentes para práticas adotadas em busca de vantagens competitivas; a conveniência de mesclar experiências internas com práticas externas de forma a se buscar práticas inovadoras; etc. 
37.	Contudo, a unidade técnica enfatizou que a Petrobras deveria demonstrar as razões pelas quais a excepcionalidade se faz necessária em cada caso. Em outras palavras, o art. 49 do Estatuto Social é cristalino ao especificar que a proposta da DE, a ser submetida ao CA, deve ser justificada. Ou seja, quando entender necessário lançar mão da excepcionalidade, a DE deverá apresentar justificativa específica que demonstre a situação de que o 'normal' não pode ser utilizado, mas sim o 'excepcional'. Dentre tais justificativas, por exemplo, poderiam estar incluídas a inexistência de pessoal qualificado no quadro próprio; o surgimento de uma nova prática que demande uma expertise não existente internamente; a obsolescência de práticas administrativas internas que demandem uma 'oxigenação'; etc.
38.	Assim, segundo a unidade técnica, a Petrobras deveria demonstrar que sua decisão foi amparada por um específico diagnostico prévio, quantitativo e qualitativo, que desse respaldo ao percentual específico efetivamente aprovado (neste momento, de 40%) .  Ou seja, caberia a Petrobras demonstrar o porquê de ter sido escolhido 40%, e não 30% ou 60%, ou 10%.
39.	Ademais, a proposição instrutiva formulou as seguintes indagações que deveriam ser respondidas pela Petrobras para balizar as decisões dessas contratações excepcionais: qual é a real situação das capacidades técnicas, gerenciais e de capacitação do corpo de funcionários da Petrobras? Quais são as áreas mais carentes? Que tipos de expertise devem ser buscadas com maior ênfase? Em quais áreas devem ser buscadas as maiores inovações que justifiquem trazer profissionais extra-quadro?
40. 	Entretanto, a proposição instrutiva perfilhou que com as novas regras implementadas, os controles e verificações para contratações de profissionais externos foram até diminuídos. Por exemplo, verificou-se que, na nova sistemática implementada a partir da aprovação do CA na mesma reunião em que se efetivou a alteração questionada nesta representação, o escrutínio sobre a excepcionalidade parece ter sido até enfraquecido, como demonstrado nas regras sobre o processo de seleção para posições de titulares de estrutura geral:
41.	Assim, na nova sistemática aprovada pelo CA, a decisão passa a ficar a critério exclusivo de um único diretor, e sem a obrigatoriedade de se identificar pelo menos três candidatos internos. A instrução destacou que, embora haja obrigatoriedade de avaliar os sucessores identificados no Plano de Sucessão, este último, segundo informações até então acostadas aos autos, ainda não estava sequer vigente.
42.	Por tais motivos, a unidade técnica entendeu que subsistiam razões bastantes para sustentar a plausibilidade jurídica do pleito cautelar do Ministério Público. 
43.	Quanto ao periculum in mora, ante os documentos então disponíveis na instrução preliminar, a unidade técnica destacou que, segundo a estatal, haveria 'previsão de contratação de profissionais não vinculados ao quadro efetivo da Petrobras para duas posições de titulares de estrutura geral, nos próximos 90 dias, considerando a majoração de percentual recentemente aprovada' (peça 31, p. 13) .
44.	Destarte, a unidade técnica postulou que a estatal trouxesse informações mais precisas quanto às etapas e aos prazos mínimos previstos para a assinatura desses dois novos contratos de trabalho a fim de proceder ao escrutínio do periculum in mora.
45.	Nesse contexto, a proposição instrutiva preliminar, com fundamento no § 2º do art. 276 do RI/TCU, propôs que fosse determinado pelo eminente Relator a prévia oitiva do Presidente da Petrobras para apresentar, em complemento aos elementos já agregados aos autos, as razões que entendesse pertinentes, em resposta ao pedido de concessão de provimento cautelar deduzido pelo Ministério Público.
46.	A supramencionada proposição instrutiva (peça 38) obteve a anuência da subunidade (peça 39) e da unidade (peça 40) , bem como a aquiescência do Exmo. Sr. Ministro Relator (peça 44) no sentido de que a Petrobras se manifestasse sobre a representação do MPTCU, especialmente quanto à:
a) visão da Petrobras acerca do sentido e alcance das expressões 'excepcionalmente' e de 'forma excepcional' constantes nos parágrafos do art. 49 do Estatuto Social da Companhia, utilizada para balizar a definição de um percentual geral e irrestrito de 40% aprovado por intermédio da reunião da Diretoria Executiva (DE) 5.673, realizada em 12/5/2020, e da reunião do Conselho de Administração (CA) 1.630, realizada em 29/5/2020 (parágrafos 55 e 57 da peça 38) ;
b) existência de diagnósticos específicos e detalhados, quantitativos e qualitativos, para balizar a justificativa da DE ao CA, nos termos do art. 49 do Estatuto Social, de modo a demonstrar que a fixação do percentual geral em 40% atende precisamente ao critério de excepcionalidade definido na norma (parágrafos 58 a 60 da Instrução Técnica) ;
c) informações sobre eventuais avaliações específicas a respeito do atendimento ao requisito de 'excepcionalidade' nos casos das novas contratações a serem efetivadas a partir da ampliação do percentual autorizado por meio da reunião do Conselho de Administração (CA) 1.630, realizada em 29/5/2020 (parágrafos 60 a 62 da instrução técnica) ;
d) informações específicas sobre o objeto, o conteúdo e a vigência do Plano de Sucessão, citado no DIP RH 196/2020 (parágrafos 63 a 64 da instrução) ;
e) cronograma detalhado do preenchimento das vagas de titulares da estrutura geral que são objeto da majoração questionada na representação, em especial sobre as duas mencionadas na resposta da Petrobras a serem preenchidas dentro de 90 dias;
f) outras informações que entender pertinentes para o exame do pedido de medida cautelar, inclusive sobre periculum in mora reverso; 
47.	A oitiva foi formalizada por intermédio do Ofício 63/2020/TCU-SeinfraPetróleo, de 22/6/2020 (peça 44) .  
III.	DA RESPOSTA À OITIVA
48.	A Petrobras encaminhou a resposta à oitiva através da petição datada de 27/6/2020 e juntada aos autos em 1º/7/2020 (peça 51) . Quanto à confidencialidade das informações, a estatal informou à peça 120 que trechos de seu conteúdo deve ter tratamento confidencial. 
49.	Ressalte-se que, em 29/6/2020, a Petrobras também apresentou a versão tarjada (peça 49) de sua resposta inicial (peça 31) que já havia sido analisada na instrução preliminar, bem como as informações pertinentes à classificação das informações anteriormente enviadas (peças 47 e 48) .
50.	Em anexo à sua resposta, a estatal petroleira encaminhou as seguintes documentações, as quais devem ser consideradas confidenciais, segundo a Petrobras, a fim de resguardar o direito constitucional à intimidade dos envolvidos (peça 122 e 123) :
	- DIPs de análises dos critérios de capacitação e gestão de indicados para cargos da estrutura geral (peças 52, 53, 54, 55, 56, 57, 58, 61, 62, 65, 70-73, 81, 85, 87, 91-95, 97, 100, 101, 107, 111, 112, 114) ;
- curriculum profissionais (peça 60, 64, 66, 67, 68, 76, 78, 79, 82, 86, 98, 103, 104, 106, 108, 113, 116) ;
- DIPs de dispensa e designação (peças 67, 74, 77, 80, 83, 84, 88, 89, 96, 99, 102, 105, 109, 110, 115, 117, 118) ;
- candidatos e qualificações (peça 90) ;
- Relatório de análise de critérios de capacitação e gestão (peça 119) ;
- carta oferta (peça 75) ;
- análise da Assessoria Jurídica sobre a interpretação do art. 34, inciso V do Estatuto Social quanto à competência da Diretoria Executiva para aprovar a designação e destituição de titulares da estrutura geral (peça 59) .
51.	A análise da resposta à oitiva será empreendida tomando como referência os questionamentos formulados à estatal, agregados pelos tópicos considerados relevantes.
III.1	Visão da Petrobras acerca do sentido e alcance das expressões 'excepcionalmente' e de forma 'excepcional' constantes nos parágrafos do art. 49 do Estatuto Social da companhia, utilizada para balizar a definição de um percentual geral e irrestrito de 40% aprovado por intermédio da reunião da Diretoria Executiva (DE) 5.673, realizada em 12/5/2020, e da Reunião do Conselho de Administração (CA) 1.630, realizada em 29/05/2020 (parágrafos 55 e 57 da instrução) 
52.	Em decorrência dos mais robustos argumentos da Petrobras estarem concentrados nesse quesito, optou-se por agregá-los nos itens: sentido e alcance da expressão excepcional; processo de seleção de profissionais e; Background Check de Gestão (BCG) . 
III.1.a	Sentido e alcance da expressão excepcional
53.	Segundo a Petrobras, o sentido atribuído às expressões 'excepcionalmente' e de 'forma excepcional' é o de que a estatal se vincula e respeita a regra geral de que a ocupação dos cargos de gestão da sua estrutura organizacional em todos os níveis, seja feita por empregados do seu quadro permanente, aprovados por meio de processo seletivo público, conforme prescreve a Constituição (art. 37, inciso II) , ressalvadas as situações excepcionais (peça 51, p. 2) . 
54.	A Petrobras sustenta que a observância dessa regra geral se reflete em práticas internas de gestão que valorizam seu corpo de colaboradores, proporcionando-lhes meios de qualificação profissional e progressão funcional, que lhes habilita a ocupar posições de gestão em todos os níveis hierárquicos (peça 51, p. 2) .
55.	A Petrobras perfilha que o compromisso da estatal com a meritocracia se traduz na realidade de que 99% de todas as suas funções de confiança são ocupadas por empregados próprios, concursados. A título comparativo, segundo o Acórdão 1332/2016-TCU-Plenário, na Administração Pública Federal essa proporção é de 60%. Ou seja, o percentual apresentado pela Petrobras é muito superior ao da Administração Pública Federal em geral e, inclusive, ao do Poder Judiciário, onde 83% dos cargos comissionados são exercidos por servidores próprios (peça 51, p. 2) . 
56.	O sentido de 'excepcionalidade', tal como entendido pela companhia, também se expressa em mecanismos de gestão destinados a identificar carências pontuais e estratégicas de determinadas competências na estrutura geral, assim como em procedimentos de seleção de profissionais, próprios ou externos, dotados de absoluta impessoalidade e rigor. Tais mecanismos e procedimentos encontram-se documentados em padrões internos, e são plenamente transparentes (peça 51, p. 2) .
57.	A Petrobras assevera que resta evidenciada a excepcionalidade das situações em que o estatuto social admite a contratação de profissional externo ao quadro permanente de empregados, para exercer uma função de gestão na estrutura geral, na medida em que tais situações são identificadas a partir da análise criteriosa de determinadas posições em face dos objetivos estabelecidos no Plano Estratégico, para os quais a companhia não disponha, momentaneamente, de profissionais próprios que atendam, de forma plena e imediata, ao perfil demandado (peça 51, p. 5) .
58.	A Petrobras argumenta que, em seu formato atual, o processo de seleção para posições de titulares da estrutura geral, conjugado com os procedimentos de Background Check de Gestão e Integridade, assegura que o exercício de tais funções por profissionais externos ao quadro permanente ocorra somente em situações excepcionais, relacionadas a necessidades pontuais, de acordo com as estratégias da companhia (peça 51, p. 5) . 
59.	A Petrobras enfatiza que a excepcionalidade exigida pelo art. 49 do Estatuto Social está plenamente resguardada pelos mecanismos de gestão acima descritos, e não é ameaçada pela alteração de percentual contra a qual se insurge o MPTCU, uma vez que 99% das funções de confiança da Petrobras, continuarão a ser ocupadas por empregados do quadro permanente, admitidos por meio de concurso público (peça 51, p. 8) . 
60.	Ademais, a Petrobras sustenta que, com a alteração do percentual em questão, a regra geral para o provimento das posições gerenciais na Petrobras, em todos os níveis, permanece sendo a utilização de pessoal próprio concursado (peça 51, p. 8) .
61.	A Petrobras negrita que as cinco posições adicionadas pela elevação do percentual para 40% nada mais são do que exceções, que apenas confirmam a regra geral (peça 51, p. 7) . 
62.	A estatal afirma que o caráter excepcional dessas contratações fica ainda mais evidente quando se analisa, caso a caso, cada uma daquelas já realizadas até a presente data, que atendem as necessidades pontuais da companhia, conforme documentos de cada contratação disponibilizados em anexo. A estatal petroleira destaca, como exemplo, a seleção e contratação de executivos para chefiarem as áreas de tecnologia da informação e transformação digital da Petrobras. A Petrobras sustenta que, sob o comando e orientação desses executivos e suas sólidas experiências de mercado, a Petrobras conseguiu não apenas se reestruturar, quanto responder rapidamente ao complexo cenário que se impôs por conta da pandemia do COVID19, com a manutenção da produtividade de seus empregados (peça 51, p.14) . 
63.	 Ao fim, a Petrobras perfilha que tem compromisso com o princípio da meritocracia e com o mandamento constitucional de provimento de cargos e empregos públicos por profissionais admitidos por meio de processo seletivo público, ressalvadas as situações excepcionais, para atendimento de necessidades pontuais, devidamente justificadas, para as quais a companhia dispõe de um regramento interno que estabelece critérios objetivos, transparentes e impessoais de aferição do atendimento aos requisitos de qualificação e integridade correspondentes ao grau de responsabilidade da função a ser exercida (peça 51, p. 13) . 
64.	Destarte, segundo a Petrobras, resta caracterizada a excepcionalidade das situações em que o estatuto social admite a contratação de profissional externo ao quadro permanente de empregados, para exercer uma função de gestão na estrutura geral, na medida em que tais situações são identificadas a partir da análise criteriosa de determinadas posições em face dos objetivos estabelecidos no Plano Estratégico, para os quais a Companhia não disponha, momentaneamente , de profissionais próprios que atendam, de forma plena e imediata, ao perfil demandado (peça 51, p. 5) .
III.1.b 	Processo de seleção de profissionais   
65.	A Petrobras esclarece que a etapa de seleção consiste em um processo de demanda para a busca de profissionais internos ou externos aptos a ocupar as funções requeridas na estrutura geral. Identificada a necessidade de provimento de uma posição executiva, inicialmente é feita uma análise de cenário que leva em conta o Plano Estratégico e o perfil requerido pela posição.  Com base no cenário apontado, é possível pesquisar a existência de potenciais candidatos, no quadro de empregados da companhia, que atendam ao perfil demandado (peça 51, p. 3) . 
66.	Contudo, a Petrobras sustenta que a mesma análise também pode detectar a necessidade de que, em dado caso concreto, em vista das especificidades do perfil desejado e do grau de prontidão necessário, a posição venha ser suprida, excepcionalmente, por meio de seleção de profissional do mercado, através do processo conduzido com o apoio de empresa especializada (headhunter) (peça 51, p. 3) .
67.	Para apresentar a situação de excepcionalidade das contratações já realizadas a Petrobras apresenta tabela (peça 90) em que lista para cada um dos quinze casos as justificativas pontuais que as ampararam. Para ilustrar tais esclarecimentos, apresentam-se abaixo, como exemplo, a transcrição de três casos, ressalvando-se que a tabela tem a descrição para os quinze cargos em que já foram contratados profissionais externos:
[Gerência Executiva de Desenvolvimento de Negócios de Logística]
'A Petrobras constituiu uma Diretoria de Logística com desafios de Desenvolvimento de Negócios sendo necessário buscar competência específica em profissional capaz de propor e estruturar oportunidades de investimento e de parcerias. Dado que isso não foi foco dos negócios da Companhia nos últimos anos, não foi possível identificar empregados internos com nível de prontidão para esses desafios. Essa competência se torna ainda mais relevante tendo em vista os desafios colocados pelo reposicionamento da Petrobras no setor de Downstream, conforme Plano Estratégico da Empresa.' (peça 90, p. 6) 
[Gerência Executiva de Comercialização no Mercado Externo]
'A Petrobras verificou a necessidade de fortalecer seus negócios de Comércio Exterior conforme desafios do seu plano estratégico com reposicionamento para atuação mais agressiva e mais dinâmica como player global de O&G. Internamente, não foi possível identificar profissional com nível de prontidão adequado para assumir tais desafios, iniciando, então, um longo período de busca no mercado de profissional com as competências requeridas, para encontrar de fato um gestor que tivesse experiência robusta em comercialização de commodities no mercado externo, inclusive com vivência internacional.' (peça 90, p. 6) 
[Gerência Executiva de Desenvolvimento de Recursos Humanos]
'A Petrobras enfrenta o desafio de gerar mais valor aos seus acionistas e para isso a empresa tem assumido uma agenda transformacional. Parte desse processo de transformação passa por alinhar os processos de Recursos Humanos da Companhia às práticas mercado. Para isso, foi necessário identificar profissional com experiência em RH no mercado, especificamente em processos de estruturação/reestruturação organizacional, turn-around, transformação cultural, definição de política de remuneração.' (peça 90, p. 7) 
68.	Nesse diapasão, a Petrobras argumenta que está conduzindo intenso processo de avaliação da sua liderança a fim de identificar o nível de prontidão e eventuais gaps para que possa desenvolver e preparar essa liderança para o provimento de posições. No entanto, os desafios estabelecidos no Plano Estratégico da Petrobras, de ser a melhor empresa de energia na gestação de valor para o acionista, com foco em óleo e gás e com segurança, respeito às pessoas e ao meio ambiente, traz uma agenda transformacional, que visa à criação de substancial valor para os acionistas (peça 51, p. 3) .
69.	A Petrobras assevera que os atuais desafios enfrentados pela indústria de petróleo no mundo inteiro exigem algumas competências que, por vezes, não são identificadas no nível de prontidão nos quadros internos. Segundo a estatal, são essas posições que estão sendo recrutadas no mercado (peça 51, p. 3) .
70.	A Petrobras assevera que, seja qual for o processo adotado, para seleção de pessoal interno ou externo, afere-se o atendimento dos candidatos aos critérios de capacitação, gestão e integridade estabelecidos pela companhia, sendo este último avaliado pela área de conformidade (peça 51, p. 4) .
71.	Segundo a Petrobras, o processo de seleção para o exercício das funções referidas é regulado por padrões internos devidamente documentados e transparentes que estabelecem critérios objetivos, impessoais e proporcionais, para avaliar a capacitação e a integridade dos postulantes, sejam eles empregados próprios ou profissionais recrutados no mercado (peça 51, p. 5) . 
72.	A Petrobras afirma que o processo de seleção aprovado pelo CA respeita as responsabilidades estabelecidas nos documentos internos (Estatuto e Regimentos Internos) na indicação ou seleção de novos titulares da estrutura geral. Segundo a estatal, todas as aprovações são realizadas na competência de colegiados, conforme estabelecido pelo Estatuto Social e definido pelo CA, e, portanto, a decisão não fica a critério exclusivo de um único diretor (peça 51, p. 6) .
73.	A Petrobras descortina que, no âmbito do processo de seleção, há a obrigatoriedade de avaliar os sucessores identificados (Planos de Sucessão) para a posição no processo de seleção, prática que possibilita a identificação de potenciais talentos internos (peça 51, p. 6) .    
74.	Quanto à seleção de profissional externo, a Petrobras argumenta que conta, obrigatoriamente, com o apoio de uma empresa especializada em serviços de seleção executiva (headhunter) (peça 51, p. 6) .
75.	A Petrobras enfatiza que toda a indicação para ocupar posição de titular de estrutura geral na Petrobras, seja de candidato interno ou externo, deverá ser submetida à aprovação do colegiado competente (Diretoria Executiva ou Conselho de Administração) (peça 51, p. 6) .
76.	A Petrobras assevera que o Decreto 9.727/2019, aplicável à administração pública federal, direta, autárquica e fundacional da União, prescreve que compete ao responsável pela nomeação ou designação optar pela realização de processo seletivo destinado a subsidiar a escolha dos ocupantes DAS e FCPE (art. 6°) , cabendo-lhe, ainda, a escolha final do postulante, por meio de ato discricionário. Segundo a Petrobras, as disposições da estatal são ainda mais rígidas, uma vez que o resultado do processo seletivo é submetido à aprovação da Diretoria Executiva e do Conselho de Administração, conforme o caso (peça 51, p. 7) .
77.	A Petrobras sustenta que o processo seletivo assegura que os profissionais selecionados para as posições da estrutura geral, sejam eles empregados próprios ou não, atendam ao perfil demandado, e satisfaçam os critérios de capacitação e integridade que são adequados e proporcionais aos respectivos níveis de responsabilidade na cadeia hierárquica (peça 51, p. 7) . 
78.	A Petrobras assevera que deve ser feito um paralelo entre os critérios e procedimentos adotados pela estatal para seleção dos ocupantes das funções de confiança de nível mais elevado da sua estrutura organizacional, e os padrões que são considerados adequados para o conjunto do Poder Executivo Federal, fixados pelo Decreto 9.727/2019 e aceitos pelo TCU como referência para ocupação dos cargos de provimento em comissão da estrutura superior do Poder Executivo, inclusive aqueles qualificados de natureza especial (NE) (peça 51, p. 10) .
79.	A Petrobras descortina que, ao avaliar as exigências colocadas pelo Decreto 9.727/2019 comparativamente às medidas por ela adotadas, contata-se que a empresa estabelece mecanismos tão ou mais rigorosos que o supramencionado Decreto (peça 51, p. 11) . 
80.	Além disso, a estatal afirma que, quando se compara o processo seletivo descrito nos arts. 6° a 8° do citado Decreto, com o padrão que regula o processo de sucessão da diretoria executiva e de membros da administração superior (Anexo XIII manifestação anterior) , verifica-se que este último apresenta um procedimento muito melhor estruturado e detalhado, desde a identificação inicial da necessidade de prover determinada posição, até a definição da modalidade de seleção a ser aplicada e a escolha dos candidatos (peça 51, p. 11) .
81.	Ademais, a Petrobras enfatiza que seu padrão interno prevê que, a partir da análise dos candidatos identificados, deve-se decidir pelo prosseguimento do processo, que pode ocorrer de acordo com as seguintes modalidades (peça 51, p. 11) :
 (i) exclusivamente com os candidatos identificados a partir do Plano de Sucessão e/ou Banco de Talentos Executivos;
 (ii) com a ampliação da busca por meio de processo de seleção interno de ampla divulgação, ou seja, a publicação da oportunidade no portal da Petrobras; 
 (iii) com ampliação a busca por meio de processo de seleção de profissional do mercado, conduzido por empresa especializada;
 (iv) por combinação das modalidades.  
82.	A Petrobras repisa que o processo de seleção dos membros da estrutura geral da estatal, conforme descrito no Anexo XIII da  manifestação anterior (peça 31) , juntamente com os procedimentos de Background de Gestão (Anexo XI, peça 20) e de integridade, adota mecanismos de seleção de executivos mais robustos que os previstos no Decreto 9.727/2019, incluindo a análise de empresa especializada no caso da indicação de profissionais provenientes de mercado tanto sob o aspecto da qualificação profissional como da integridade (peça 51, p. 12) . 
III.1.c 	Background Check de Gestão (BCG) 
83.	A Petrobras assevera que o Background Check de Gestão é um instrumento de apoio à tomada de decisão, documentado pelo padrão interno da Petrobras (Anexo XI da manifestação anterior, peça 20) , aplicado nos casos de indicação e designação de profissionais (próprios ou externos) para assumir quaisquer funções de natureza gerencial (peça 51, p. 4) .
84.	Segundo a Petrobras, as análises de BCG são realizadas com base nos critérios de competências, experiência, conhecimento e formação, previamente definidos para o nível da função a ser ocupada, aprovados pelas instâncias competentes. Consoante a estatal, o Background Check de Integridade (BCI) também se encontra disciplinado em padrão interno da Companhia, e adota parâmetros igualmente rígidos de aferição da aderência dos candidatos às exigências correspondentes ao nível de responsabilidade da posição a ser ocupada (peça 51, p. 5) . 
85.	Quanto aos critérios de seleção para as funções de titular da estrutura geral da Petrobras que são objeto da presente representação, a estatal assevera que esses são verificados considerando os seguintes aspectos: regularidade cadastral; participação em empresa; destaques de auditoria; sanções disciplinares discriminadas em ficha de registro de empregado; compromisso com Código de Ética e Guia de Conduta; registro em listas de sanção de organismos nacionais e internacionais; pendências comerciais e financeiras; processos judiciais e/ou administrativos; exposição política e mídia adversa (peça 51, p. 5) .
86.	Nesse diapasão, a Petrobras assevera que não procede a alegação de que os ajustes aos critérios de análise de capacitação e gestão (BCG) , propostos pelo DIP RH 196/2020, tenham abrandado o rigor do processo de seleção (peça 20 - instrução - par. 63 e 64) .
87.	Isso porque, segundo a estatal, tanto a obrigatoriedade de participação de três dos nove membros da Diretoria Executiva da empresa no comitê para definição da modalidade de escolha e do finalista, quanto a exigência de identificar obrigatoriamente ao menos três candidatos internos, embora salutares, acarretam dificuldades na operacionalização do processo. As mudanças propostas objetivam promover a simplificação e dar agilidade à seleção, com base na experiência observada na condução desses processos e nas práticas de mercado, sem prejuízo para a garantia da conformidade dos mesmos (peça 51, p. 6) .
88.	Segundo a Petrobras, os ajustes propostos no DIP RH 196/2020 mantêm a obrigação de avaliar os sucessores identificados para a posição no processo de seleção, como é reconhecido pela instrução (peça 20, par. 64) . Não existe essa exigência no regime do Decreto 9.727/2019 (peça 51, p. 7) . 
89.	A Petrobras destaca que, de acordo com o Background Check de Integridade realizado previamente à contratação dos quinze profissionais contratados, nenhum deles possuía filiação político partidária, no momento em que os mesmos foram avaliados e admitidos (peça 51, p. 19) .
III.2 	Informações específicas sobre o pleito, o conteúdo e a vigência do Plano de Sucessão, citado no DIP RH 196/2020 (parágrafos 63 a 64 da instrução) 
90.	A Petrobras assevera que tem aprofundado seus modelos de seleção e sucessão de executivos de forma a considerar tanto aspectos técnicos como de gestão para o preenchimento de posições. Para tanto, a Petrobras está conduzindo um novo processo de avaliação de toda a sua liderança de forma a identificar potenciais sucessores e oportunidades de desenvolvimento a fim de antecipar-se às necessidades de contratação de executivos externos. (peça 51, p. 20) (grifo nosso) . 
91.	A Petrobras perfilha que, nos meses de fevereiro a maio de 2020, 4.781 líderes da Petrobras passaram pelo processo de assessment, conduzido com o apoio de uma empresa externa especializada, onde foi avaliada a aderência individual deste grupo ao modelo de competências de liderança definido para a empresa (peça 51, p. 20) .
92. 	A Petrobras descortina que, além da aplicação de robustas avaliações através de instrumentos psicométricos digitais, o corpo executivo da empresa foi submetido a entrevistas e técnicas de avaliação 360° que permitem traçar de forma profunda as competências de liderança disponíveis na empresa, o perfil da liderança, suas principais características, bem como lacunas que deverão ser objeto de desenvolvimento (peça 51, p. 20) .
93.	Ademais, a estatal destaca que, neste momento, está atualizando o risco sucessório de suas posições de liderança, bem como o nível de prontidão instalado em seu corpo interno de gestores, para apresentar, no segundo semestre deste ano, os planos de sucessão de líderes da organização ao seu Conselho de Administração, conforme compromisso assumido (peça 51, p. 20) .
III.3	Cronograma detalhado do preenchimento das vagas de titulares da estrutura geral que são objeto da majoração questionada na representação, em especial sobre as duas mencionadas na resposta da Petrobras a serem preenchidas dentro de noventa dias (peça 51, p. 21) .
94.	Segundo a estatal, há dois processos de contratação em curso. O processo de seleção para a posição de Gerente Executivo de Auditoria Interna, o qual conta com o apoio de empresa externa especializada e vem sendo acompanhado pelo Conselho de Administração da Petrobras. Segundo a Petrobras, o profissional selecionado, dentre quarenta candidatos, possui vasta experiência em atividades de auditoria interna, por mais de dez anos em posição de Diretoria Executiva em empresas nacionais e multinacionais (peça 51, p. 21) .
95.	Quanto ao outro processo seletivo, a Petrobras afirma que está passando por processo de redesenho organizacional com a perspectiva de conclusão em agosto de 2020, onde há previsão de preenchimento de uma das posições por profissional externo para atuação na área financeira (peça 51, p. 21) . Adicionalmente, a entidade destaca que outras contratações estão sendo avaliadas, dentro do limite aprovado, ainda sem cronograma específico neste momento. 
96.	A Petrobras enfatiza que o preenchimento dessas posições passa por processo de recrutamento, seleção e aprovação nas instâncias competentes, sendo sempre conduzidos com o apoio da empresa externa de seleção executiva (peça 51, p. 21) .
III.4 	Existência de diagnósticos específicos e detalhados, quantitativos e qualitativos, para balizar a justificativa da DE ao CA, nos termos do art. 49 do Estatuto Social, de modo a demonstrar que a fixação do percentual geral em 40% atende precisamente ao critério de excepcionalidade definido na norma (parágrafos 58 a 60 da instrução técnica) (peça 51, p. 15) .
97.	A Petrobras afirma que, com o objetivo de identificar o potencial nível de prontidão de sua liderança para posições mais complexas dentro da organização, foi conduzido, no ano de 2017, um assessment dos então ocupantes das posições de Gerentes Executivos, Gerentes Gerais e alguns Gerentes. Este trabalho foi realizado pela área de recursos humanos com apoio técnico da empresa Fillipelli Consultoria de Desenvolvimento Humano e Organizacional (peça 51, p. 15) . 
98.	O resultado do assessment de competências do ano de 2017, realizado pela Filipelli Consultoria, evidenciou fragilidades no pipeline da liderança da Petrobras. O resultado médio da avaliação das competências teria apresentado índices muito próximos do valor mínimo esperado de 80%, além do não atingimento deste patamar pelos níveis inferiores de liderança (gerentes gerais e gerentes) em competências como 'Liderança de Pessoas'; 'Atuação Estratégica' e 'Capacidade de Decisão' (peça 51, p. 15) . 
99.	Segundo a Petrobras, os gerentes gerais e os gerentes avaliados na ocasião tiverem resultados abaixo do mínimo esperado em 57% e 100%, respectivamente, das competências exigidas (peça 51, p. 15) .
100.	 A Petrobras assevera que outro diagnóstico realizado pela Consultoria Walking the Talk entre dezembro de 2017 e abril de 2018 demonstrou que as lideranças da Petrobras possuíam, naquele momento, lacunas importantes em relação a qualidades essenciais da liderança como abertura, responsabilidade e integridade (peça 51, p. 16) . 
101.	 Nesse diapasão, a Petrobras asseverou que o Índice Pulse na dimensão liderança e integridade está abaixo da média do mercado e abaixo de outros players que possuem resultados na casa dos 60 pontos (peça 51, p. 16) .
102.	Portanto, segundo a Petrobras, apesar de possuir profissionais de reconhecida competência, com capacidade técnica que contribuem para o atingimento dos resultados da companhia, tem se revelado necessário um conjunto de ações, dentre elas a intensificação do desenvolvimento das lideranças internas associado à incorporação excepcional de líderes de origem externa com trajetórias e experiências que contribuem para alavancagem do perfil de liderança da Petrobras, sendo este um fator crítico para que a companhia supere os desafios previstos em seu Planejamento Estratégico (peça 51, p. 16) . 
103.	Segundo a Petrobras, a definição de um limite percentual para contratação de titulares da estrutura geral não integrantes do quadro permanente foi utilizada como forma de proteger os interesses da companhia, dotando-a de instrumentos modernos que possibilitam uma gestão ágil (peça 51, p. 16) . 
104.	A entidade assevera que o limite percentual definido permite planejar sua gestão de pessoal, adequando-a às suas necessidades pontuais, conferindo-lhe a agilidade necessária para atuar numa conjuntura extremamente desafiadora e num mercado cada vez mais aberto e competitivo (peça 51, p. 16) .  
105.	A Petrobras descortina que, no âmbito das empresas privadas, universo no qual a Petrobras atua de maneira concorrencial, as organizações frequentemente analisam e aplicam percentuais que buscam assegurar o adequado mix de executivos de origem interna e de executivos promovidos dentro das próprias organizações (peça 51, p. 16) . 
106.	Segundo a Petrobras, trata-se do conceito de Buildxbuy que busca estabelecer a proporção adequada para busca de executivos no mercado. A Petrobras desnuda que pesquisa realizada pela consultoria Korn Ferry Associates em 2020 revelou que, em média, 33% de todas as posições de liderança nas empresas são preenchidas com profissionais contratados externamente, sendo as demais preenchidas mediante promoção interna. A Petrobras destaca que esses dados referem-se a contratação na organização como um todo, sendo que na Petrobras restringe-se ao nível executivo.  A pesquisa também teria revelado que 50% dos executivos das organizações pesquisadas são oriundos do mercado e os 50% são desenvolvidos internamente, configurando-se um mix adequado de liderança. Assim, a Petrobras enfatiza que o percentual de 40% adotado está abaixo das práticas consolidadas de mercado (peça 51, p. 17) . 
107.	 A Petrobras afirma que, no segundo semestre de 2019, o Conselho de Administração aprovou de maneira cautelosa o aumento de 20% para 30% da possiblidade de contratação de titulares da estrutura geral de origem externa, ainda que na ocasião tivesse sido avaliada a proposição de ampliação deste percentual para até 60% em funções de apoio e gestão não vinculadas diretamente ao core business da empresa, o que, naquela ocasião, já se apontava como provável. Tal necessidade viria a se confirmar nos meses subsequentes refletindo-se na aprovação da ampliação deste percentual para 40% pelo Conselho de Administração em maio de 2020, perfazendo a possibilidade de ingresso de no máximo cinco novos executivos oriundos do mercado (peça 51, p. 18) .
108.	 A Petrobras negrita que tal percentual significa o acréscimo de somente cinco posições, que se somariam aos atuais quinze contratados, permanecendo a Petrobras com 99% de suas funções de confiança ocupadas por quadros internos (peça 51, p. 18) . 
IV.5 	Informações quanto a eventuais avaliações específicas sobre o atendimento ao requisito de 'excepcionalidade' nos casos das novas contratações a serem efetivadas a partir da ampliação do percentual autorizado por meio da reunião do Conselho de Administração 1.630, realizada em 29/5/2020 (peça 51, p. 18) 
109.	A Petrobras assevera que as funções da Administração Superior podem ser atribuídas a profissionais não integrantes do quadro permanente da Petrobras mediante proposta e justificativa da Diretoria Executiva e do Conselho de Administração. Segundo a Petrobras, por essa razão, o RH propôs a estas instâncias a aprovação de limite percentual, de processo estruturado de seleção para provimento dessas posições e ainda de critérios para análise de capacitação e gestão de forma que a regra para a contratação desses profissionais estivesse estabelecida e aprovada pelas instâncias competentes, conforme previsto no estatuto. Os profissionais contratados por esta forma ingresso detém notória capacidade técnica e reconhecimento no mercado em que atuam justificando o enquadramento neste caso de contratação excepcional (peça 51, p. 18) . 
IV.6  Do provimento cautelar
110.	 A Petrobras assevera que é razoável esperar que o tratamento a ser dado no caso presente seja isonômico com o tratamento conferido pelo TCU aos demais entes da Administração Federal em outras ações de controle externo, a exemplo do citado Acórdão 3137/2019-TCU-Plenário que se absteve de endereçar determinações, recomendações ou sanções de qualquer natureza, de forma a preservar a segurança jurídica (peça 51, p. 12) .
111.	 Nesse diapasão, a Petrobras perfilha que o Decreto 9.727/2019 deve ser utilizado para balizar a avaliação dos mecanismos de seleção de gestores externos à Petrobras, e de seus controles de aferição de legalidade e capacitação, tanto em sede de cognição sumária, própria ao juízo cautelar, como na apreciação do mérito desta representação (peça 51, p. 12) .
112.	 Segundo a Petrobras, à vista dos elementos agregados na presente manifestação, em resposta aos questionamentos formulados, com fulcro na instrução e pronunciamento da subunidade, ficou demonstrado que o processo de seleção de gestores externos para posições da estrutura geral é aderente aos princípios constitucionais da moralidade, impessoalidade, transparência e eficiência, e é plenamente compatível com a exigência de excepcionalidade enunciada no art. 49 do Estatuto Social (peça 51, p. 23) .
113.	Destarte, a Petrobras assevera que não se justifica a decretação de medida cautelar para suspender a eficácia do ato contra o qual se insurge o Ministério Público de Contas, uma vez que não se encontram presentes os requisitos de plausibilidade do direito alegado (fumus boni iuris) e do risco na demora (periculum in mora) (peça 51, p. 12) .
IV.		ANÁLISE DA RESPOSTA À OITIVA
114. Preliminarmente à análise dos argumentos apresentados pela Petrobras, mister se faz alinhar os conceitos que serão explorados no âmbito desta proposição instrutiva. O primeiro deles é o 'recrutamento', o qual consiste na procura de um conjunto de candidatos que possuam as competências demandadas pela organização, em termos de conhecimentos, habilidades, atitudes e experiências. O recrutamento tem como desiderato atrair o maior número de candidatos a fim de maximizar a possibilidade de selecionar o talento mais adequado para a organização. Nesse sentido, o recrutamento pode ser realizado no âmbito da própria organização, recrutamento interno, ou no mercado de recursos humanos, recrutamento externo.
115.	 Uma vez atraídos os candidatos por meio do recrutamento, esses serão submetidos ao que se chama de 'seleção', em que se buscará selecionar aqueles mais adequados aos propósitos da organização. No âmbito da gestão de recursos humanos, a seleção pode se dar por meio de dinâmicas, entrevistas, testes, entre outros modelos. 
116.	 O nó de górdio desta instrução repousa na majoração para 40% do percentual de profissionais que podem ser contratados mediante recrutamento externo devido a uma suposta insuficiência de empregados públicos da Petrobras que possuam competências alinhadas ao Plano Estratégico e aos desafios enfrentados pela empresa e que os habilite a ocupar funções gerenciais. Impende ressaltar que esta proposição instrutiva não tem a pretensão de avaliar os benefícios ou prejuízos gerados pelo recrutamento externo, uma vez que tais análises já são consagradas pela Ciência da Administração, a exemplo do professor Idalberto Chiavenato em sua obra Gestão de Pessoas (1999, p. 71, 72) , quais sejam:
Pontos Positivos
Introduz sangue novo na organização: talentos, habilidades, expectativas;
Enriquece o patrimônio humano pelo aporte de novos talentos e habilidades;
Aumenta o capital intelectual ao incluir novos talentos e destrezas;
Renova a cultura organizacional e a enriquece com novas aspirações;
Incentiva a interação da organização com o MRH;
Indicado para enriquecer mais intensamente e rapidamente o capital intelectual.
Pontos negativos
Afeta negativamente a motivação dos atuais funcionários da organização;
Reduz a fidelidade dos funcionários ao oferecer oportunidades a estranhos;
Requer a aplicação de técnicas seletivas para a escolha dos candidatos externos. Isso significa custos operacionais;
Exige socialização organizacional para novos funcionários;
É mais custoso, oneroso, demorado e inseguro que o recrutamento interno. 
117.	 Contudo, obtemperando as supramencionadas considerações, o professor Antônio França, em sua obra Gestão de Pessoas: uma abordagem aplicada às estratégicas de negócios, 2007, p.3, preleciona que 'o recrutamento externo tem vantagens que devem ser ponderadas, levando em conta o contexto em que a empresa está inserida naquele momento', razão pela qual não pode ser ignorado, neste juízo técnico, as injunções e as adversidades enfrentadas pela estatal petroleira. 
118.	 Igualmente, é relevante conceituar um instituto da gestão de pessoas denominado 'Plano de Sucessão', o qual tem efeitos reflexos na análise desta proposição instrutiva. Esse consiste em um processo no qual a organização busca identificar e desenvolver seus colaboradores para que adquiram ou aprimorem competências que lhes permitam assumir posições estratégicas e de liderança em uma organização. É consenso que um Plano de Sucessão bem articulado mitiga substancialmente o risco para os acionistas e os investidores de uma companhia, assim como aumenta a retenção de pessoas qualificadas na empresa. 
119.	 Indubitavelmente, a fragilidade do processo de sucessão pode resultar na situação em que um profissional não pode ascender dentro da hierarquia organizacional porque não há quem tenha o repertório de competências para substituí-lo. Portanto, o subordinante deve empreender, entre seus pares ou subordinados, iniciativas que concorram para sua sucessão e a organização deve impulsioná-lo nesse sentido. 
120.	 A espeque de tais considerações, seja no recrutamento, na seleção ou na sucessão, a Petrobras não pode ignorar o goodwill (ativo intangível) oriundo de seus recursos humanos, não apenas por valorizar aqueles que dão vida à empresa, mas também porque esses precificam o seu valor. 
121.	 Feitas essas considerações, evidencia-se que a construção retórica da Petrobras advoga que o conceito de excepcionalidade disposto no art. 49 do Estatuto Social perfilha que, ao considerar a organização como um todo, há um reduzido percentual de ocupantes de posições de liderança selecionados mediante recrutamento externo ante aqueles que são recrutados internamente. Portanto, como o recrutamento externo é uma exceção, dentre os parâmetros da companhia, restaria atendida a exigência de excepcionalidade pontificada pelo Estatuto. 
122.	 Entrementes, ao empreender a análise da dicção do art. 49 do Estatuto Social evidencia-se que a supramencionada conclusão não pode ser extraída: 
Art. 49- As funções da Administração Superior e as responsabilidades dos respectivos titulares serão definidas no Plano Básico de Organização da Companhia.
§1º- As funções a que se refere o caput deste artigo, vinculadas ao Conselho de Administração, poderão, excepcionalmente, e, a critério do Conselho de Administração, ser atribuídas a técnicos ou especialistas que não integrem o quadro permanente da Companhia, por meio de cargos em comissão de livre provimento. 
§2º- As funções a que se refere o caput deste artigo, vinculadas à Diretoria Executiva ou aos seus membros, poderão, mediante proposta e justificativa da Diretoria Executiva e aprovação do Conselho de Administração, de forma excepcional, ser atribuídas a técnicos ou especialistas que não integrem o quadro permanente da Companhia, por meio de cargos em comissão de livre provimento. 
§3º- As funções gerenciais que integram o quadro organizacional da Companhia, nos demais níveis, terão as responsabilidades dos titulares definidas nas normas dos respectivos órgãos.
123.	 Conforme se observa, o dispositivo assevera que técnicos e especialistas que não integram o quadro permanente da Petrobras podem ser admitidos para ocuparem os cargos de sua estrutura geral desde que tal contratação seja caracterizada como excepcional e a critério do Conselho de Administração.
124.	O dicionário Michaelis atribui três verbetes semânticos à palavra excepcional, dos quais os mais relevantes são: 1. em que há exceção e; 2. que está além do que é considerado corriqueiro. Nesse diapasão, a significância do termo exceção, mais alinhada ao que estabelece o art. 49 do Estatuto Social da Petrobras, consiste no que o dicionário define como 'afastamento dos padrões convencionais'. Assim, a admissão de profissionais externos aos quadros da Petrobras para ocupar funções gerenciais constitui um afastamento do padrão convencional de recrutar empregados públicos da própria empresa para ocupá-las. 
125.	 Percebe-se que esse conceito de excepcionalidade é plurissignificante e o Estatuto Social não se inclina a circunscrever um único significado. Isso porque pode ser aplicável (i) a ideia de excepcionalidade enquanto um valor numérico, daí um valor que não seja reduzido não pode ser caracterizado como excepcional, tal como assevera o MPTCU; (ii) a noção conceitual de circunstância ou situação excepcional que é a maneira pela qual a Lei 8.745/1993 (apenas a título ilustrativo) caracteriza um conjunto de situações que autoriza a contratação por tempo determinado para atender necessidade temporária de excepcional interesse público; e (iii) e a ideia de temporariedade, como se pode evidenciar na definição doutrinária das leis excepcionais que tem um período de vigência limitado no tempo.
126.	 Portanto, essa ponderação conceitual é necessária a fim de avaliar em quais perspectivas o conceito do advérbio de modo 'excepcionalmente', etimologicamente oriundo de excepcional e disposto pelo art. 49 do Estatuto Social, foi atendido. Impende ressaltar que a própria Petrobras traz o conceito de excepcional em sua dimensão numérica, circunstancial e temporal, embora assim não discorra explicitamente. 
127.	 Ao analisar vis a vis os argumentos da Petrobras, evidencia-se que a estatal petroleira arroga que a excepcionalidade deve ser encarada considerando a estrutura organizacional como um todo, de onde, segundo ela, pode-se concluir que o recrutamento externo não é algo corriqueiro, mas excepcional. Percebe-se que, nesse caso, a Petrobras adota o termo excepcional em sua dimensão numérica e assevera que, sob tal prisma, a excepcionalidade está sendo atendida, uma vez que é pequeno o número de profissionais contratados por meio de recrutamento externo para ocupar funções gerenciais na estatal. 
128.	 Embora prima facie seja essa a conclusão que pode ser extraída, o disposto no art. 49 assevera que apenas os integrantes da Administração Superior podem ser recrutados externamente aos quadros da companhia e, ainda assim, excepcionalmente.
129.	 Dessa forma, o art. 49 circunscreve um espaço organizacional limitado em que esse recrutamento externo pode ser empreendido, qual seja, a Administração Superior, funções diretamente vinculadas ao Conselho de Administração e à Diretoria Executiva. É nesse segmento que profissionais de fora dos quadros da companhia poderão ser, excepcionalmente, recrutados e contratados, a critério do Conselho de Administração.
130.	 Logo, como se observa, a Administração Superior é aquela que deve ter seus contornos avaliados a fim de formular-se um juízo sobre se o recrutamento externo de profissionais é realmente excepcional em termos numéricos, e não, como advogou a Petrobras, a organização em toda a sua estrutura, para extrair tal conclusão.  
131.	 Nesse meandro, há que se escrutinar quais unidades compõem a Administração Superior, a fim de avaliar se o recrutamento externo e as respectivas contratações têm sido realizados dentro da moderação do conceito de 'excepcionalidade' numérica. Assim, ao recorrermos ao Plano Básico de Organização da Petrobras (PBO) , evidencia-se que a Administração Superior compreende as seguintes unidades organizacionais (peça 14, p. 38) :
Administração Superior: funções gratificadas preenchidas pelos titulares das unidades organizacionais da estrutura geral; funções de Assistentes, Consultores e Assessores da Presidência; Assistentes de Diretor Executivo; Gerentes de Suporte à Decisão e Gestão e Gerentes de Suporte à Gestão, vinculados aos membros da Diretoria Executiva; e Assistentes Técnico Executivos da Presidência, Conselho de Administração, Conselho Fiscal e Diretores Executivos.	 
132.	 Ocorre que a Administração Superior, no âmbito do PBO, compreende, dentre outras unidades organizacionais, o que é chamado de estrutura geral. Uma análise preliminar poderia nos levar à conclusão de que esse conceito compreenderia toda a estrutura organizacional da estatal petroleira. Todavia, o PBO define a estrutura geral nos seguintes termos: (peça 14, p. 21) :
A estrutura geral é composta das unidades organizacionais diretamente vinculadas aos membros da Diretoria Executiva, com exceção das funções de Gerente de Suporte à Decisão e Gestão e Gerente de Suporte à Gestão, além da Ouvidoria-Geral da Petrobras, da Secretaria-Geral da Petrobras e da Auditoria Interna, as quais são vinculadas ao Conselho de Administração.
133. Novamente, a descrição das unidades organizacionais que compõe a estrutura geral não é conclusiva, razão pela qual perscrutou-se no que consiste aqueles que são diretamente vinculadas aos membros da Diretoria Executiva. A resposta à referida indagação acha-se no Anexo I do PBO o qual descortina que tais unidades compreendem as 52 funções que compõem a Estrutura Geral, excetuada as de Gerente de Suporte à Decisão e Gestão e Gerente de Suporte à Gestão, além da Ouvidoria-Geral, da Secretaria-Geral e da Auditoria Interna, as quais são vinculadas ao Conselho de Administração (peça 14, p. 35) . 
134.	 Logo, a Administração Superior compreende as 52 funções listadas no Anexo I do PBO, assim como as funções de Assistentes, Consultores e Assessores da Presidência; Assistentes de Diretor Executivo; Gerentes de Suporte à Decisão e Gestão e Gerentes de Suporte à Gestão, vinculados aos membros da Diretoria Executiva; e Assistentes Técnico Executivos da Presidência, Conselho de Administração, Conselho Fiscal e Diretores Executivos além da Ouvidoria-Geral, da Secretaria-Geral e da Auditoria Interna.
135.	 Dentro desse conjunto de funções pertencentes aos quadros da Petrobras, evidencia-se que quinze delas já foram ocupadas por profissionais que foram recrutados fora dos quadros da estatal, o que, segundo o entendimento do Parquet de Contas, demonstraria que o disposto no art. 49 do Estatuto Social da companhia não estaria sendo cumprido, uma vez que a proporção estimada de 15/52 (49 funções gerenciais vinculadas à Diretoria Executiva e três delas vinculadas ao Conselho de Administração) , per se, descaracteriza a excepcionalidade e o incremento do percentual para 40% desvirtuaria ainda mais o seu instituto.  
136.	 Deveras, conforme exposto pela referência do cânone lexical, as palavras 'excepcional' e 'excepcionalmente' remontam ao conceito de exceção que indica algo que não é trivial, corriqueiro, usual, normal. Isso significa que a excepcionalidade não pode caracterizar uma prática comum. 
137.	  Reconhece-se que o recrutamento externo pode ocorrer. Não é um fato inusitado. Ao contrário, é aderente às práticas usuais consagradas pela Ciência da Administração. Contudo, nos termos do Estatuto Social da Petrobras, o recrutamento externo deve ser a exceção, não pode se constituir em prática amiúde. A regra é o recrutamento interno que possibilita a seleção e a escolha de profissionais oriundos do próprio quadro da Petrobras.
138. Assim, ao considerar a proporção 20/52 das funções gerenciais da estrutura geral vinculada à Diretoria Executiva e ao Conselho de Administração, o MPTCU entende que não é possível concluir que tal métrica fracionária contemple o atendimento do critério da excepcionalidade, uma vez que está competindo, inequivocamente, com a regra do recrutamento interno. Contudo, essa análise da Parquet de Contas encara a excepcionalidade, exclusivamente, em sua dimensão numérica. Nesse caso, tomando como referência somente essa perspectiva, pode-se concluir que a Petrobras não atendeu ao critério da excepcionalidade em sua dimensão numérica.
139.	  Nessa esteira, não se olvida aqui que o Estatuto Social foi subscrito pelos acionistas da empresa, dentre os quais, a União, que tem o controle societário da companhia. Portanto, esses aquiesceram à exigência de que apenas excepcionalmente (compreendido nesse conceito sua dimensão numérica, circunstancial e temporal) , poderiam ser recrutados profissionais fora dos quadros da estatal para ocuparem posições de Administração Superior. Tal disposição estatutária, inclusive, está em linha com a atual diretriz de meritocracia estabelecida no próprio planejamento estratégico da companhia que ora está vigente.
140.	  Destarte, sem que ocorra a reforma do Estatuto, vai de encontro à vontade dos acionistas um recrutamento externo para ocupar funções na Administração Superior que não atenda aos critérios de excepcionalidade e juízo do Conselho de Administração. 
141.	Repise-se que, na dimensão numérica, dissentimos da Petrobras quando afirma que as cinco posições adicionadas pela elevação do percentual para 40% nada mais são do que exceções. Isso porque, diferente do que sustenta, a Administração Superior esposada pelo art. 49 não compreende todos os seus colaboradores e sua estrutura. Assim, considerando apenas esse segmento, não se trata de um percentual ínfimo como quer sustentar, mas relevante (20/52) e que descaracteriza o conceito da palavra excepcionalmente em termos numéricos. 
142.	 Quanto ao segundo sentido de excepcionalidade trazido pela Petrobras (situação na qual a companhia não disponha, momentaneamente, de profissionais próprios que atendam, de forma plena e imediata, ao perfil demandado) , esse caracteriza-se pela dimensão circunstancial do conceito. Nesse caso, uma circunstância ou situação adversa permite classificar o momento como excepcional para fins de enquadramento ao termo excepcionalmente contido no art. 49 do Estatuto Social.
143.	 É fato que, em situações regulares, quando a política de recursos humanos da empresa possibilite o adequado desenvolvimento das competências dos empregados públicos da Petrobras para ocuparem funções gerenciais e em que não haja qualquer outra vicissitude que possa caracterizar uma situação de excepcionalidade em sua dimensão circunstancial, não haveria justificativas para que a majoração do percentual alcançasse o patamar de 40%, e o sentido exclusivo de excepcionalidade em sua perspectiva numérica deve ser o único a prevalecer. 
144.	 Todavia, quando não são identificadas competências críticas imprescindíveis ao alcance dos objetivos estratégicos da Petrobras em seu acervo de funcionários, a manutenção de um draconiano e contundente limite percentual para caracterizar a excepcionalidade pode resultar em prejuízos à Petrobras. Em casos como esse, avulta a prevalência do conceito de excepcionalidade em sua dimensão circunstancial, desde que devidamente justificado e evidenciado.
145.	Nesse caso, nos termos do art. 153 e 154 da Lei 6.404/1976, os administradores da Petrobras devem se filiar, em detrimento do conceito da excepcionalidade numérica, 'ao cuidado e a diligência que todo homem ativo e probo costuma empregar na administração dos seus próprios negócios' e para 'lograr os fins e o interesse da companhia' que eventual excepcionalidade circunstancial exija.
146. Ademais, em uma situação na qual o administrador constate que há um gap relevante de competências que pode impactar o funcionamento normal da Petrobras, a sua omissão em corrigi-lo pode resultar em responsabilidade solidária, a espeque do disposto no art. 158, §2 da Lei 6.404/1976:
	§2° Os administradores são solidariamente responsáveis pelos prejuízos causados em virtude do não cumprimento dos deveres impostos por lei para assegurar o funcionamento normal da companhia, ainda que, pelo estatuto, tais deveres não caibam a todos eles.
147. Ocorre que a Petrobras relatou problemas específicos que denotam circunstâncias não triviais relacionadas ao seu corpo de colaboradores que exerce funções de liderança. Por exemplo, destacou um assessment em 2017 que mostrou fragilidades no pipeline de liderança; apontou um diagnóstico interno realizado pela Consultoria Walking the Talk que reportou 'lacunas importantes em relação a qualidades essenciais da liderança como abertura, responsabilidade e integridade', enfatizou que o 'Índice Pulse Petrobras de Reputação' apresentou queda na dimensão liderança e gestão. Ademais, há vários programas de desligamento incentivado em andamento, além de desafios estratégicos que decorrem do cenário em que a companhia está inserida (por exemplo, retração de demanda e redução de preços do petróleo) , que a levou a instituir um plano de resiliência e a ter de se alinhar às mais modernas práticas de gestão disponíveis no mercado. Portanto, dado esse cenário descortinado pela Petrobras, a majoração para 40% do percentual de profissionais que podem ser contratados mediante recrutamento externo é aceitável, desde que devidamente caracterizada a excepcionalidade circunstancial ou situacional e correlacionada à imprescindibilidade do incremento do limite nesse patamar.
148.	 Repise-se que a excepcionalidade circunstancial deve ser devidamente caracterizada, justificada a métrica de majoração percentual adotada e, uma vez que seja uma circunstância transitória, deve ser temporária e subsistir enquanto prevalecerem as causas que justificaram tal majoração (no caso dos autos, a situação na qual a Petrobras não dispõe, momentaneamente, de profissionais próprios que atendam, de forma plena e imediata, ao perfil demandado) .  
149.	 Forçoso reconhecer que, em situações adversas, como as injunções ventiladas neste processo, decorrentes da insuficiência de empregados da Petrobras em condições de ocuparem funções gerenciais, a adoção do critério da excepcionalidade em sua dimensão numérica, conforme pleiteado pelo Exmo. Sr. Procurador de Contas, não faz muito sentido quando as consequências de mantê-la podem causar prejuízos à Petrobras, mormente quando se trata de uma sociedade anônima e que se submete às regras de mercado em condições de igualdade com outras empresas.
150.	 Contudo, tal hermenêutica também permite concluir que o recrutamento externo de profissionais para a Administração Superior da Petrobras, em circunstâncias normais, pode ter como referência a excepcionalidade em sua dimensão numérica através da definição de um percentual limite. Assim, é oportuno que a estatal petroleira consigne um limite percentual que oriente sua política de recursos humanos e estabeleça controles adequados para que esteja dentro dele. 
151.	 Nesse sentido, a Petrobras deve estar devidamente preparada para atender a essas balizas percentuais em condições normais, adotando todos os controles para que seu quadro interno de pessoal tenha condições de ofertar sua mão de obra para posições gerenciais dentro de sua estrutura organizacional. Acredita-se que, com essas medidas, dificilmente um percentual superior a 20% de funções seriam ocupadas por profissionais selecionados por meio de recrutamento externo, tal como sustentado pelo MP/TCU. 
152.	 Todavia, em um cenário de excepcionalidade situacional, os limites repousam no juízo discricionário da empresa, desde que devidamente justificados e correlacionados à situação adversa, e devem mitigar, tanto quanto possível, o risco de eventuais prejuízos que possa sofrer.
153.	 É importante salientar, contudo, que a situação excepcional precisa ser agilmente endereçada pela companhia, que deve, constantemente, buscar o retorno à condição de normalidade. Assim, deve-se ponderar que em diversos documentos apresentados pela estatal, nos quais foram avaliados os candidatos externos, constou que o 'banco de talentos executivos' interno 'está em processo de revisão e atualização'. Informações desse tipo constaram em análises feitas em horizonte temporal que vai de abril de 2019 até maio de 2020. Assim, é imperioso, também, que a estatal, ainda que ante uma situação excepcional, não se quede inerte em processo de revisão e atualização, devendo ser proativa na busca de seus talentos internos, sob pena de se desvirtuar a utilização do mecanismo de recrutamento externo (peças 61, 62, 63, 70, 72, 73, 81, 85, 87, 91, 92, 93, 95, 97, 101, 107, 111, 114) .
154.	 Em epítome, a presente proposição instrutiva perfilha as seguintes conclusões, as quais conciliam o pleito esgrimado pelo Parquet de Contas ao contexto gerencial enfrentado pela Petrobras:
a) prima facie, a majoração pela Petrobras para 40% do percentual de funções gerenciais que podem ser ocupadas por profissionais selecionados por meio de recrutamento externo está em desacordo com a disposição do art. 49 do Estatuto Social em sua perspectiva numérica, uma vez que 40% descaracteriza esse conceito de excepcionalidade;
b) contudo, em condições adversas como as enfrentadas pela Petrobras, em que, segundo a estatal, não há empregados públicos em seus quadros com as competências exigidas pelo seu planejamento estratégico para ocuparem funções gerenciais, caracteriza-se a excepcionalidade em sua dimensão situacional. Portanto, a majoração para 40% do número de funções que podem ser ocupadas por profissionais selecionados por recrutamento externo é aceitável, desde que devidamente justificado e correlacionado o limite e a situação adversa, uma vez que, em não sendo assim, há um recrudescimento dos riscos de prejuízos à Petrobras, portanto é inexigível, dentro deste quadro, conduta diversa dos gestores, nos termos do art. 153 e 154 da Lei 6.404/1976;
c) a majoração para 40% do número de funções que podem ser ocupadas por profissionais selecionados por recrutamento externo deve ser acompanhada de ações para o aperfeiçoamento do desenvolvimento profissional e do plano sucessório da Petrobras a fim de aumentar a oferta de mão de obra de empregados da estatal que tenham condições de ocupar funções gerenciais;
d) à medida que os profissionais do quadro próprio venham a adquirir as competências requeridas pela companhia, a empresa deverá, assim que seja possível, voltar ao esteio do limite dos 20% do número de funções que podem ser ocupadas por profissionais selecionados por recrutamento externo, limite esse que atende ao sentido de excepcionalidade em sua dimensão numérica disposto no art. 49 do Estatuto Social da Petrobras.
155.	 Quanto ao argumento da Petrobras de que pesquisas indicam que, no âmbito das empresas privadas, em média, 33% de todas as posições de liderança são preenchidas com profissionais contratados externamente, e que 50% dos executivos são oriundos do mercado e 50% são desenvolvidos internamente, e que o percentual de 40% adotado pela Petrobras está abaixo das práticas consolidadas de mercado (peça 51, p. 17) , a estatal não pode olvidar que é uma sociedade de economia mista integrante da Administração Pública Indireta e que se encontra submetida ao regime híbrido de direito público e privado e que deve se adaptar às suas injunções e aproveitar os benefícios que essa condição proporciona. Assim, cabe à Petrobras se ajustar ao que a ordem jurídica lhe pontifica, o que não constituiu uma tarefa hercúlea.
156.	 A mesma conclusão deve ser repisada em detrimento do argumento da Petrobras de que foi aventado, no âmbito da companhia, a possiblidade de ampliação para até 60% do percentual de funções gerenciais que podem ser ocupadas por profissionais contratados de fora dos seus quadros, o que, naquela ocasião, já se apontava como uma provável necessidade. Novamente, sustenta-se que a estatal petroleira não pode querer dar ares regulares a uma medida considerada excepcional pelo seu Estatuto Social e que, a admissão de eventual percentual superior a 20% é aceitável apenas em situações excepcionais, devidamente justificadas, tal como a insuficiência de empregados da estatal em condições de ocuparem funções gerenciais e somente enquanto prevalecer essa situação.
157.	 Portanto, hodiernamente, o disposto no Estatuto Social não tem sido atendido quanto à excepcionalidade em sua dimensão numérica e ocorrera duas majorações sucessivas de 20% para 30% e de 30% para 40%, cuja causa foi decorrente da excepcionalidade circunstancial da Petrobras não dispor, momentaneamente, de profissionais próprios que atendam, de forma plena e imediata, ao perfil demandado. 
158.	 Quanto aos motivos pelos quais a Petrobras justifica a excepcionalidade circunstancial para majorar o percentual para 40%, a estatal petroleira assevera que extraiu a conclusão de que o seu quadro de profissionais não tem perfil adequado para ocupar funções gerenciais, por meio de um assessment, realizado em 2017, dos então ocupantes das posições de gerentes, que evidenciou fragilidades no pipeline de liderança; do índice pulse na dimensão liderança e integridade que estaria abaixo da média do mercado e abaixo de outros players e de um diagnóstico interno realizado pela Consultoria Walking the Talk que reportou 'lacunas importantes em relação a qualidades essenciais da liderança como abertura, responsabilidade e integridade'. 
159.	 Nesse ponto, é importante trazer à baila dois conceitos relevantes do segmento de gestão de recursos humanos para que se possa entender as causas do diagnóstico obtido pela Petrobras: o treinamento e o desenvolvimento. O treinamento compreende programas de formação específicos de curto prazo relativos às funções que aquele profissional exerce. Pequenas organizações se preocupam majoritariamente com o treinamento, diferente das grandes organizações. As grandes empresas preocupam-se não apenas em treinar seus funcionários, mas com o desenvolvimento desses. 
160.	 O desenvolvimento busca preparar o colaborador para ocupar posições em níveis hierárquicos superiores àqueles que ocupa, sendo um trabalho empreendido a longo prazo e que envolve aspectos de personalidade, técnicos, liderança, etc. 
161.	 Tomando esses conceitos como referência, há que se escrutinar as causas que levaram à Petrobras concluir que não dispõe 'momentaneamente, de profissionais próprios que atendam, de forma plena e imediata, ao perfil 'demandado' para que se possa eliminá-las e se reestabelecer o conceito de excepcionalidade numérica e o patamar de 20% como limite. Caso contrário, há uma tendência de que tal acontecimento venha se perpetuar e consolidar na Petrobras como uma prática aceitável, disseminando-se por outros estratos e posições hierárquicas.
162.	 Preliminarmente, forçoso reconhecer que, dentro de um objetivo geral de recrutar internamente profissionais da própria empresa para ocuparem cargos de gerência na estrutura geral, havia o risco inerente de que esses não lograriam alcançar conhecimentos, habilidades e atitudes que os habilitassem a exercer posições gerenciais. Contudo, ainda que controles fossem estabelecidos para mitigar esse risco, a estatal estampou, inicialmente, como um risco residual aceitável, um percentual de 20% de funções gerenciais que poderiam ser ocupadas por profissionais selecionados mediante recrutamento externo, uma vez que a empresa poderia não desenvolver em seus funcionários as competências desejadas. Evidencia-se, nesse ponto, que a estatal petroleira demarcou um conceito de excepcionalidade numérica condizente com o seu conceito.
163.	 Ocorre que esse percentual rompeu a excepcionalidade numérica e alcançou 40% devido à insuficiência de empregados públicos em condições de ocuparem funções gerenciais na Petrobras, caracterizando uma excepcionalidade situacional. Tal circunstância pode ter sido decorrente da inadequação ou da falta de efetividade dos controles relativos ao desenvolvimento profissional dos colaboradores da Petrobras que não teriam sido devidamente preparados para ocuparem funções de liderança, uma vez que competia à estatal desenvolver ações de capacitação, preparação para essas posições, mentoring, intercâmbio internacional, plano de sucessão, dentre outros. Essas fragilidades são, inclusive, reconhecidas pela Petrobras ao asseverar a necessidade de aprofundar seus modelos de desenvolvimento e sucessão. 
164.	 Quanto ao tratamento dado atualmente pela Petrobras ao risco inerente de insuficiência de empregados em condições de ocuparem funções gerenciais, a estatal petroleira assevera que está identificando potenciais sucessores e oportunidades de desenvolvimento a fim de antecipar-se às necessidades de contratação de executivos externos e que, inclusive, realizou um assessment com 4.781 líderes da Petrobras. Esses foram submetidos a instrumentos psicométricos digitais, entrevistas e técnicas de avaliação 360° a fim de analisar as competências de liderança disponíveis na empresa, o perfil da liderança, suas principais características, bem como lacunas que deverão ser objeto de desenvolvimento. Ademais, a estatal destaca que, neste momento, está atualizando o risco sucessório de suas posições de liderança, bem como o nível de prontidão instalado em seu corpo interno de gestores, para apresentar, no segundo semestre deste ano, os planos de sucessão de líderes da organização ao seu Conselho de Administração, conforme compromisso assumido (peça 51, p. 20) . 
165.	 Portanto, a gestão da Petrobras ora assevera que está adotando controles para mitigar o risco inerente de insuficiência de empregados em condições de ocuparem funções gerenciais por meio do aperfeiçoamento de sua política de desenvolvimento profissional e de seus mecanismos de sucessão. Considera-se que esse fato, precisamente, advoga em favor da Petrobras e do cenário de adversidade que sustenta amparado pelo conceito de excepcionalidade situacional.
166.	 Contudo, reitera-se que cabe a Petrobras equacionar, incontinenti, essas fragilidades e, à medida que venha a fortalecer sua política de desenvolvimento profissional, torne a se submeter ao percentual que esgrimiu o Exmo. Sr. Procurador de Contas, qual seja, 20%, o qual caracteriza a excepcionalidade em termos numéricos. Esse percentual está dentro de um risco residual limite para as situações excepcionais nas quais os funcionários da Petrobras não lograram desenvolver as competências requeridas para ocuparem funções gerenciais, assim como aquelas exigíveis em nível de prontidão. 
167.	 Nessa esteira, não é razoável uma reprimenda da atual gestão da Petrobras, na linha do que esposou o Parquet de Contas, em decorrência de 40% de suas funções gerenciais serem objeto de recrutamento externo, uma vez que as adversidades enfrentadas pela empresa concorreram para a tomada dessa decisão, à luz do conceito de excepcionalidade situacional, sendo inexigível dos gestores conduta diversa. Ademais, a Petrobras demonstrou seu esforço em corrigir as falhas e assimetrias de sua política de recursos humanos, conforme demonstrado outrora.
168. Uma vez reconhecida a possiblidade de majoração percentual ao patamar de 40%, desde que devidamente caracterizada a excepcionalidade situacional e identificada as causas que devem ser eliminadas para permitir o retorno ao nível de 20%, há que se avaliar a marcha dos processos de recrutamento externo e seleção dos profissionais para ocuparem funções gerenciais na Petrobras.
169.	 Quanto aos critérios de seleção de profissionais por meio de recrutamento externo, a Petrobras assevera que esses aferem o atendimento dos candidatos em termos de capacitação, gestão e integridade. Os critérios são objetivos, impessoais e proporcionais para avaliar a capacitação e a integridade dos postulantes, o que nos parece bastante razoável e adequado ao caráter híbrido que a companhia possui. 
170. Ademais, evidencia-se que o processo de seleção da Petrobras segue um rito adequado ao preenchimento de suas funções. Isso porque, antes de um eventual recrutamento externo, a estatal disponibiliza suas vagas aos seus colaboradores, por meio do recrutamento interno. Contudo, ainda que essa medida seja adotada, não garante que a companhia tenha empreendido todos os esforços em termos de desenvolvimento de seus profissionais, sendo um tema que a estatal deve dispensar especial atenção. 
171.	 Impende ressaltar a relevância atribuída pela companhia ao BackGround Check de Gestão, o que evidencia os arrimos do processo de seleção e evidencia controles adequados à mitigação de eventuais riscos de captura da empresa e de gestão temerária. 
172.	 Quanto à assertiva da Petrobras de que seu padrão interno prevê, a partir da análise dos candidatos identificados, quatro modalidades de recrutamento e seleção, entende-se que essa disposição deve ser analisada em cotejo com o Estatuto Social e que a ordem das opções, nesse caso, caracteriza uma escala de prioridade no processo de escolha.   
173.	Quanto à mudança do procedimento de escolha do profissional, dissente-se da conclusão da Petrobras que perfilha que, tanto a obrigatoriedade de participação de três dos membros da Diretoria Executiva da empresa no comitê para definição da modalidade de escolha e do finalista, quanto à exigência de identificar obrigatoriamente ao menos três candidatos internos, acarretam dificuldades na operacionalização do processo. Isso porque esse controle só deve ser afastado quando restar devidamente demonstrado que o seu custo supera o seu benefício. Assim, simples ilações desguarnecidas de evidências não podem estribar um juízo que afaste controles que a própria empresa considerava salutares, ainda mais em um cenário de excepcionalidade que foge à regra geral do recrutamento interno. Assim, uma vez a estatal petroleira já alterou esse procedimento para flexibilizá-lo, alvitra-se que a empresa avalie, com apoio da área de risco e compliance, se já não o tiver feito, se o custo de controle anteriormente adotado superava o seu benefício, ocasião em que a alteração se justifica.
174.	 Quanto ao argumento da Petrobras de que o DIP RH 196/2020 mantêm a obrigação de avaliar os sucessores identificados para a posição no processo de seleção, como é reconhecido pela instrução (peça 20, par. 64) , evidencia-se que essa disposição pode constituir-se em letra morta se a estatal petroleira não tiver uma política adequada de desenvolvimento profissional e um plano de sucessões. A empresa pode avaliar os sucessores, mas novamente chegar à conclusão de que esses não possuem conhecimentos, habilidades e atitudes para ocupar essas posições e recorrer ao mercado externo de recursos humanos, perpetuando a excepcionalidade circunstancial. Além disso, até o momento ainda não foi formalizado no âmbito da estatal o referido Plano de Sucessões.
175.	 Cabe negritar o destaque da Petrobras para o fato de que os quinze profissionais contratados não possuem filiação partidária, juntando documento comprobatório de sua assertiva (peça 121) o que mitiga o risco de eventual captura política da empresa, avaliação que deve ser mantida a fim assegurar uma gestão profissional da companhia. 
176.	 Quanto ao provimento cautelar, à luz das argumentações esposadas, evidencia-se que não há elementos que caracterizem a presença do fumus boni Iuri e do periculum in mora. Isso porque, a insuficiência de empregados públicos em condições de ocuparem funções gerenciais na Administração Superior da estatal, tal como alegado pela companhia, caracteriza o conceito de excepcionalidade situacional disposto no art. 49 do Estatuto Social hábil a justificar a majoração do limite percentual para a contração de profissionais por meio de recrutamento externo, a despeito de tal limite, de fato, encontrar-se em dissonância quanto ao prisma numérico do conceito de excepcionalidade.
177.	 Destarte, uma vez que não há elementos que concorram para concessão do pleito cautelar, e considerando a suficiência dos elementos já coligidos ao processo, pugna-se para que se proceda o julgamento do mérito, à vista dos argumentos externados por esta unidade técnica. 
178.	 Quanto a esses, evidenciou-se que a majoração pela Petrobras para 40% do percentual de funções gerenciais que podem ser ocupadas por profissionais selecionados por meio de recrutamento externo está em desacordo com a disposição do art. 49 do Estatuto Social apenas em sua perspectiva numérica, uma vez que estão presentes as condições que caracterizam a excepcionalidade situacional, que é temporária e deve sempre ser justificada e correlacionada ao limite adotado. 
179.	 Logo, em condições adversas como as enfrentadas pela Petrobras, em que não há empregados públicos em seus quadros com as competências exigidas pelo seu planejamento estratégico para ocuparem funções gerenciais, a majoração para 40% do número de funções gerenciais que podem ser ocupadas por profissionais selecionados por meio de recrutamento externo se enquadra no conceito de excepcionalidade situacional plasmado no art. 49 do Estatuto Social, uma vez que, em não sendo majorado tal percentual, há um recrudescimento dos riscos de prejuízos à Petrobras, portanto é inexigível, dentro deste quadro, conduta diversa dos gestores, nos termos do art. 153 e 154 da Lei 6.404/1976.
180.	 Destarte, uma vez que não há elementos que concorram para concessão do pleito cautelar, pugna-se para que se proceda o julgamento do mérito e alvitra-se à autoridade superior que dê provimento parcial à presente representação formulada pelo MPTCU, dando ciência à Petrobras, destinada a reorientar a sua atuação administrativa, nos termos do art. 9º da Resolução TCU 315/2020, de que a majoração para 40% do número de funções que podem ser ocupadas por profissionais selecionados por recrutamento externo somente é aceitável em situação adversa dentro do conceito de excepcionalidade situacional, devendo ser transitória, necessariamente justificada e correlacionada à extensão do limite adotado, sem prejuízo de ser comprovada a insuficiência qualitativa dos quadros da empresa para o atendimento do cargo vago no caso concreto, em conformidade aos §§ 1º e 2º do art. 49 de seu Estatuto Social.
181.	 Ademais, ex vi da ciência exarada, alvitra-se que seja recomendado à Petrobras nos termos do art. 11, da Portaria TCU 315/2020, que:
a) a majoração para 40% do número de funções que podem ser ocupadas por profissionais selecionados por recrutamento externo seja acompanhada de ações para o aperfeiçoamento do desenvolvimento profissional e do plano sucessório da Petrobras a fim de aumentar a oferta de mão de obra de empregados da estatal que tenham condições de ocupar funções gerenciais;
b) avalie periodicamente a situação de modo a verificar se o percentual de funções gerenciais que podem ser ocupadas por profissionais selecionados por recrutamento externo continua justificável; 
c) implemente, com a maior brevidade possível, o seu Plano de Sucessões, de modo a balizar, justificar e fundamentar adequadamente eventuais recrutamentos externos que venham a ser feitos; 
d) avalie, com o apoio da área de risco e compliance, se já não o tiver feito, se os custos dos controles anteriores que previam a obrigatoriedade da participação de três dos nove membros da Diretoria Executiva da empresa no comitê para definição da modalidade de escolha e do finalista da seleção e a exigência de identificar obrigatoriamente ao menos três candidatos internos, superavam os seus benefícios, ocasião em que a alteração se justifica;
181.	 Em atenção ao disposto no §2º do art. 17 da Resolução TCU 315/2020, entende-se que não haverá necessidade de autuação de monitoramento específico para verificar a implementação das recomendações, tendo em vista que o acompanhamento do assunto poderá ser efetuado, por exemplo, nos termos do art. 242 do Regimento Interno do TCU. Adicionalmente, entende-se que não há necessidade de se oportunizar à Petrobras a apresentação de comentários sobre as propostas de recomendação, conforme art. 14 da Resolução 315/2020, uma vez que já houve a oitiva prévia formal da entidade quanto à possível adoção de medida cautelar, que seria uma medida ainda mais abrangente do que uma recomendação, suprindo tal necessidade de manifestação prévia sobre recomendações que apenas têm o condão de contribuir para o aperfeiçoamento dos processos que já foram objeto de oitiva.
CONCLUSÃO
182.	 A análise da resposta à oitiva evidenciou que a majoração para 40% do número de funções que podem ser ocupadas por profissionais selecionados por recrutamento externo é aceitável, desde que devidamente justificado e correlacionado o limite adotado e a situação adversa dentro do conceito de excepcionalidade situacional, uma vez que o sentido das expressões excepcional e excepcionalmente são plurissignificantes, nos termos do disposto no art. 49 do Estatuto Social da Petrobras. Além disso, a excepcionalidade da contratação externa deve ser justificada caso a caso, comprovando-se a insuficiência qualitativa dos quadros internos para o cargo vago.
183.	 Contudo, a identificação das causas que suscitaram tal excepcionalidade circunstancial impõe que a Petrobras estabeleça ações para o aperfeiçoamento do desenvolvimento profissional e do seu plano sucessório a fim de aumentar a oferta de mão de obra de empregados da estatal que tenham condições de ocupar funções gerenciais.
184.	 Nesse diapasão, à medida que os profissionais venham a adquirir as competências requeridas pela companhia, a empresa deve, assim que seja possível, voltar ao esteio do limite dos 20% do número de funções, ou outro percentual devidamente fundamentado que reflita ao conceito de excepcionalidade, que podem ser ocupadas por profissionais selecionados por recrutamento externo, limite esse que atenda ao sentido de excepcionalidade numérica.
185.	 Quanto ao provimento cautelar, à luz das argumentações esposadas, evidencia-se que não há elementos que caracterizem a presença do fumus boni Iuri e do periculum in mora. Isso porque a insuficiência de empregados da Petrobras em condições de ocuparem funções gerenciais na Administração Superior da estatal caracteriza o conceito de excepcionalidade situacional disposto no art. 49 do Estatuto Social para fins de majoração do limite percentual para a contração de profissionais por meio de recrutamento externo, não tendo sido atendidos os requisitos para a concessão da tutela pleiteada dada a inexistência de irregularidade. 
186.	 Destarte, uma vez que não há elementos que concorram para concessão do pleito cautelar, e ante a suficiência dos elementos coligidos aos autos, pugna-se para que se proceda o julgamento do mérito e alvitra-se à autoridade superior que dê provimento parcial à presente representação formulada pelo MPTCU, dando ciência à Petrobras sobre as condicionantes para majoração do número de funções que podem ser ocupadas por profissionais selecionados por recrutamento externo e recomendando providências para que esse incremento percentual seja temporário.
187.	 Tendo em vista que o MPTCU requereu a possibilidade de oficiar nos autos, após a instrução desta unidade técnica, alvitra-se que seja oportunizada a manifestação requerida, conforme pedido formulado em sua representação (peça 1, p.6) 
PROPOSTA DE ENCAMINHAMENTO
187.	 Ante todo o exposto, submetem-se os autos ao Exmo. Sr. Ministro Relator propondo, inicialmente, que sejam estes encaminhados ao MPTCU (peça 1, p.6) e:
187.1 conhecer da presente representação, satisfeitos os requisitos de admissibilidade previstos nos arts. 235 e 237, inciso VII, do Regimento Interno deste Tribunal, e no art. 103, § 1º da Resolução - TCU 259/2014, para, no mérito, considerá-la parcialmente procedente; 
187.2 dar ciência à Petrobras, destinada a reorientar a sua atuação administrativa, nos termos do art. 9º da Resolução TCU 315/2020, de que a majoração para 40% do número de funções que podem ser ocupadas por profissionais selecionados por recrutamento externo somente é aceitável em situação adversa dentro do conceito de excepcionalidade situacional, devendo ser transitória, necessariamente justificada e correlacionada à extensão do limite adotado, sem prejuízo de ser comprovada a insuficiência qualitativa dos quadros da empresa para o atendimento do cargo vago no caso concreto, em conformidade aos §§ 1º e 2º do art. 49 de seu Estatuto Social.
187.3 ex vi da ciência exarada, alvitra-se que seja recomendado à Petrobras, nos termos do art. 11 da Portaria TCU 315/2020, e de modo a garantir a observância do critério de excepcionalidade definido nos §§ 1º e 2º do art. 49 de seu Estatuto Social, que:
187.3.1 a majoração para 40% do número de funções que podem ser ocupadas por profissionais selecionados por recrutamento externo seja acompanhada de ações para o aperfeiçoamento do desenvolvimento profissional e do plano sucessório da Petrobras a fim de aumentar a oferta de mão de obra de empregados da estatal que tenham condições de ocupar funções gerenciais;
187.3.2 avalie periodicamente a situação de modo a verificar se o percentual de funções gerenciais que podem ser ocupadas por profissionais selecionados por recrutamento externo continua justificável; 
187.3.3 implemente, com a maior brevidade possível, o seu Plano de Sucessões, de modo a balizar, justificar e fundamentar adequadamente eventuais recrutamentos externos que venham a ser feitos; 
187.3.4 avalie, com o apoio da área de risco e compliance, se já não o tiver feito, se os custos dos controles anteriores que previam a obrigatoriedade da participação de três dos nove membros da Diretoria Executiva da empresa no comitê para definição da modalidade de escolha e do finalista da seleção e a exigência de identificar obrigatoriamente ao menos três candidatos internos, superavam os seus benefícios, ocasião em que a alteração se justifica;
187.5 comunicar à Petrobras e ao representante a decisão que vier a ser adotada nestes autos;
187.6 arquivar os presentes autos, nos termos do art. 169 do Regimento Interno do TCU."

8.1. Patrícia Franco Bonfadini Mendes (152.991/OAB-RJ) e outros.

Não atuou.

REPRESENTAÇÃO. PETROBRAS. SUPOSTA IRREGULARIDADE NO AUMENTO PERCENTUAL DE GESTORES EXTERNOS PARA EXERCEREM A TITULARIDADE DE GERÊNCIAS EXECUTIVAS E GERAIS EM AFRONTA AO SEU ESTATUTO SOCIAL. CONHECIMENTO. PROCEDÊNCIA PARCIAL. CIÊNCIA. RECOMENDAÇÕES.

REPRESENTAÇÃO (REPR)

Secretaria de Fiscalização de Infraestrutura de Petróleo e Gás Natural (SeinfraPetróleo).

Trata-se de representação formulada pelo Procurador do MPTCU, Júlio Marcelo de Oliveira, sobre possível irregularidade cometida pela Petrobras ao aumentar para 40% o percentual máximo de gestores externos aos seus quadros aptos a exercer a titularidade de gerências executivas e gerais, o que estaria em desacordo com o art. 49 do seu estatuto social.
O representante postula o regresso ao percentual de 20%, anteriormente estabelecido, e a concessão de medida cautelar para que seja determinado ao conselho de administração da estatal que se abstenha de aprovar o aumento percentual para 40% e, caso já aprovado, que suspenda a sua eficácia até a deliberação de mérito pelo Tribunal.
Em concordância com proposta apresentada pela SeinfraPetróleo, promovi, por despacho, a oitiva da Petrobras sobre a suposta irregularidade.
A estatal informou que o seu conselho de administração aprovou, em 29/5/2020, o aumento do percentual de gestores externos para exercer a titularidade de gerências executivas e gerais.
A Petrobras argumentou que a necessidade de ampliação do percentual para 40% foi diagnosticada, em 2017, por intermédio de trabalho de consultoria especialmente contratada para avaliar as competências requeridas para o exercício dos cargos de gerentes gerais e executivos. As principais deficiências identificadas no estudo referiam-se aos quesitos de liderança de pessoas, atuação estratégica e capacidade de decisão, em que as notas obtidas na avaliação ficaram abaixo do percentual de 60%.
Foi apresentado estudo elaborado pela empresa de consultoria Korn Ferry, que informa que as companhias petrolíferas, em média, contratam 33% dos seus executivos no mercado, enquanto que 67% deles são selecionados a partir dos seus quadros internos.  
Com relação à idoneidade dos candidatos externos selecionados, a estatal informa que todos são submetidos à conferência de antecedentes de integridade ('background check') e que a empresa tem adotado a regra de selecionar somente aqueles sem filiações partidárias anteriores.
Cita duas áreas em que contratações de executivos externos causaram significativo impacto positivo na organização: Gerência de Tecnologia da Informação e Gerência de Transformação Digital.
A Petrobras afirmou que a contratação de consultoria para avaliar suas deficiências gerenciais foi motivada pelo novo contexto em que a empresa realiza desinvestimentos a fim de concentrar seus investimentos e operações em ativos de maior rentabilidade. 
Ademais, informa que a alienação de 50% do seu parque de refino permitirá não só a abertura desse segmento da cadeia petrolífera, mas também induzirá a entrada de novos produtores no mercado, o que fomentará a concorrência e exigirá mais dos executivos da estatal.
Por fim, afirma que seu processo seletivo externo adota mecanismos tão ou mais rigorosos do que os fixados pelo Decreto 9.727/2019, que servem de referência para a ocupação dos cargos de provimento em comissão da estrutura superior do Poder Executivo, e que a regra geral utilizada pela estatal para a ocupação de cargos é a da seleção interna.
Ao analisar a resposta da Petrobras à oitiva promovida, a SeinfraPetróleo pontuou que o recrutamento externo tratado nos autos deve ser analisado no contexto de desafios, adversidades e injunções enfrentadas pela estatal e que a existência de um articulado e bem implementado plano interno de sucessão de posições-chave pode mitigar sensivelmente a necessidade de contratações externas.
Sobre a suposta irregularidade do aumento percentual de 40% que poderia contrariar o disposto no art. 49 do estatuto social da Petrobras, assevera que a regra é a ocupação de cargos por integrantes do quadro de pessoal da companhia, sendo excepcional e a critério do conselho de administração a contratação externa.
  Ao analisar o art. 49 do estatuto social da Petrobras, entendeu que a excepcionalidade nele contida tem três acepções: de valor numérico, de circunstância excepcional e de temporariedade.
Concluiu que a empresa adota a dimensão de valor numérico para justificar a excepcionalidade das contratações externas, tendo em vista que, no universo total de funções, as tratadas nos autos representariam apenas 1%.
Entretanto, ao compará-las dentro do universo a que pertencem, o de 52 funções de gerentes gerais e gerentes executivos, a SeinfraPetróleo concluiu que a criação de mais 5 vagas externas, perfazendo um total de 20, operaria em desfavor da excepcionalidade sob a dimensão numérica, o que representaria irregularidade.
A unidade técnica pondera, ainda, que, sob a dimensão circunstancial, a Petrobras demonstrou a necessidade de contratação de quadros externos a partir das carências do seu quadro de pessoal.
Assim, propõe o indeferimento da cautelar e que a representação seja conhecida e considerada parcialmente procedente, com a expedição de ciência e recomendações à Petrobras.
Feita a apresentação, passo a decidir.
Concordo com a proposta de encaminhamento elaborada pela SeinfraPetróleo, sem prejuízo das considerações que apresento a seguir.
Embora reconheça que o conceito de excepcionalidade seja difuso e que possa alcançar múltiplos significados, a sua acepção de valor numérico, no caso concreto aqui analisado, apesar de importante, é subsidiária à dimensão circunstancial.
É que toda e qualquer contratação externa para os cargos de gerente executivo e de gerente geral necessita de demonstração de que não há nos quadros da companhia recursos humanos com as competências necessárias ao desempenho demandado pelo cargo.
Ademais, os processos internos descritos e documentados pela Petrobras ('background checks') preveem que a seleção externa demonstre que o candidato preenche todos os requisitos de competências, habilidades profissionais e de integridade.
Observe-se que esses procedimentos independem do percentual máximo fixado para o preenchimento de cargos de gerente geral e gerente executivo por pessoas alheias ao quadro permanente de pessoal da estatal e documentam a existência da dimensão circunstancial e da escolha técnica e profissional objetiva, o que permite que a auditoria interna e os órgãos de controle fiscalizem a conformidade e a necessidade das contratações, conforme prevê o estatuto social da companhia.
Dessa forma, o limite percentual de contratação de pessoal externo serve de fronteira para a regra geral de ocupação de cargos por funcionários da empresa e, como se vê no contexto dos novos desafios a serem enfrentados pela estatal, de instrumento de gestão para ampliar ou reduzir a possibilidade de contar com gestores oriundos do mercado, única e exclusivamente para atendimento de necessidades prementes de gestão.
A ampliação do percentual para 40% não significa extrapolação da excepcionalidade disposta no art. 49 do estatuto social da Petrobras, desde que comprovadas a necessidade e a realização de procedimentos documentados e passíveis de fiscalização.
Sob a ótica numérica, mais objetiva por natureza, poder-se-ia afirmar ter havido extrapolação da excepcionalidade disposta no art. 49 do estatuto social da empresa, que não fixa percentual máximo, se a maioria dos 52 cargos de gerente geral e gerente executivo não fossem, necessariamente, ocupados pelo pessoal do quadro permanente da estatal, o que não é caso.
Noutro giro, o aumento do limite percentual tratado nos autos, promovido nos últimos anos, pode estar a indicar deficiência da empresa na gestão e na qualificação do seu corpo funcional, que é tido como dos mais capazes e preparados da administração pública indireta.
Nesses termos, são pertinentes as recomendações propostas pela SeinfraPetróleo à Petrobras, que deverão ser acompanhadas nos termos do art. 242, incisos II e III, do RITCU.        
Ante o exposto, a representação deve ser conhecida e considerada parcialmente procedente.
Feitas essas considerações, voto por que o Tribunal de Contas da União aprove o acórdão que ora submeto à apreciação deste colegiado.  
TCU, Sala das Sessões Ministro Luciano Brandão Alves de Souza, em 29 de julho de 2020.
WALTON ALENCAR RODRIGUES 
Relator